---
title: "Etapa 3 - Codigo"
author: "Alicia Bernádez, Omar Arzaga, Diego Medrano, Sebastián Alemán, Isaac Montaño"
format: pdf
editor: visual
---

## ETAPA 3

```{r}
library(tidyverse)
library(lubridate)
library(ResourceSelection)
library(pROC)

datos <- read_csv(
  "baseee_SIMA_limpia_4est_8cont_2022_2025.csv",
  locale = locale(encoding = "UTF-8"),
  show_col_types = FALSE
)

cat("Dimensiones:", nrow(datos), "filas x", ncol(datos), "columnas\n")
cat("Columnas:", paste(names(datos), collapse = ", "), "\n\n")

# ---- 2. Preparación: estación ordenada por distancia a la refinería ----
datos <- datos %>%
  mutate(
    fecha = ymd_hms(`Fecha y hora`),
    Estacion = factor(Estacion, levels = c("SE3", "SE2", "NE", "GAR"))
  )

# ---- 3. Clasificación circular del viento en 16 rumbos ----
rumbos <- c("N","NNE","NE","ENE","E","ESE","SE","SSE",
            "S","SSO","SO","OSO","O","ONO","NO","NNO")

datos <- datos %>%
  mutate(
    sector = rumbos[((floor((WDR + 11.25) / 22.5)) %% 16) + 1],
    sector = factor(sector, levels = rumbos)
  )

# ---- 4. Definición del umbral de episodio ----
# Umbral ABSOLUTO común a las 4 estaciones (P95 del conjunto),
# para que los momios sean comparables entre estaciones.
umbral_ep <- quantile(datos$SO2, 0.95, na.rm = TRUE)

datos <- datos %>%
  mutate(episodio = as.integer(SO2 > umbral_ep))

cat("Umbral de episodio (P95 global):", round(umbral_ep, 2), "ppb\n\n")

# ---- 5. Verificación: tasa de episodios por estación ----
datos %>%
  group_by(Estacion) %>%
  summarise(
    n          = n(),
    episodios  = sum(episodio, na.rm = TRUE),
    tasa_pct   = round(100 * mean(episodio, na.rm = TRUE), 2),
    P50        = median(SO2, na.rm = TRUE),
    P99        = quantile(SO2, 0.99, na.rm = TRUE),
    razon_P99_P50 = round(P99 / P50, 2),
    .groups = "drop"
  )

# ---- 6. Verificación: distribución de rumbos (sin NAs) ----
cat("\nNAs en sector:", sum(is.na(datos$sector)), "\n")
table(datos$sector) %>% sort(decreasing = TRUE) %>% head(5)
```

#### Regresión logística direccional (SE3)

```{r}
library(broom)
library(splines)

# ---- 1. Tasa cruda de episodios por rumbo en SE3 ----
tasa_sector_SE3 <- datos %>%
  filter(Estacion == "SE3") %>%
  group_by(sector) %>%
  summarise(
    n         = n(),
    episodios = sum(episodio),
    tasa_pct  = round(100 * mean(episodio), 2),
    .groups   = "drop"
  ) %>%
  arrange(desc(tasa_pct))

print(tasa_sector_SE3, n = 16)

# ---- 2. Preparación del subconjunto SE3 ----
# Hora y mes entran como armónicos (seno/coseno): son variables
# circulares, igual que el viento.
d_se3 <- datos %>%
  filter(Estacion == "SE3") %>%
  mutate(
    sector   = relevel(sector, ref = "N"),
    Hora_sin = sin(2 * pi * Hora / 24),
    Hora_cos = cos(2 * pi * Hora / 24),
    Mes_sin  = sin(2 * pi * Mes / 12),
    Mes_cos  = cos(2 * pi * Mes / 12)
  )

# ---- 3. Modelo logístico ----
# WSR con spline: la relación con los episodios no es monótona
# (a viento muy bajo hay estancamiento; a viento alto, dispersión).
mod_se3 <- glm(
  episodio ~ sector + ns(WSR, 3) + Hora_sin + Hora_cos + Mes_sin + Mes_cos,
  data   = d_se3,
  family = binomial
)

# ---- 4. Razones de momios por rumbo (IC de Wald al 95%) ----
or_sector <- tidy(mod_se3) %>%
  filter(str_detect(term, "^sector")) %>%
  mutate(
    Rumbo  = str_remove(term, "^sector"),
    OR     = round(exp(estimate), 2),
    IC_inf = round(exp(estimate - 1.96 * std.error), 2),
    IC_sup = round(exp(estimate + 1.96 * std.error), 2),
    p      = signif(p.value, 3)
  ) %>%
  select(Rumbo, OR, IC_inf, IC_sup, p) %>%
  arrange(desc(OR))

print(or_sector, n = 15)

# ---- 5. Ajuste global ----
cat("\nDevianza nula:    ", round(mod_se3$null.deviance, 1), "\n")
cat("Devianza residual:", round(mod_se3$deviance, 1), "\n")
cat("Pseudo-R2 McFadden:",
    round(1 - mod_se3$deviance / mod_se3$null.deviance, 3), "\n")
cat("AIC:              ", round(AIC(mod_se3), 1), "\n")
```

**Validación cruzada espacial y falsación multi-contaminante**

```{r}
# ---- 1. Sector industrial colapsado ----
# Los 16 rumbos ya revelaron que el máximo está en E, con ENE y ESE
# elevados. Se agrupan en un solo factor binario para evitar celdas
# vacías en GAR (solo 49 episodios en total).
datos <- datos %>%
  mutate(
    sector_E = factor(
      if_else(sector %in% c("ENE", "E", "ESE"), "Este", "Resto"),
      levels = c("Resto", "Este")
    ),
    Hora_sin = sin(2 * pi * Hora / 24),
    Hora_cos = cos(2 * pi * Hora / 24),
    Mes_sin  = sin(2 * pi * Mes / 12),
    Mes_cos  = cos(2 * pi * Mes / 12)
  )

# ---- 2. Función: momio del sector este para cualquier contaminante ----
# El umbral es el P95 DENTRO de cada subconjunto, para que cada
# contaminante se compare contra su propia distribución.
or_este <- function(df, var) {
  d <- df %>%
    filter(!is.na(.data[[var]])) %>%
    mutate(y = as.integer(.data[[var]] > quantile(.data[[var]], 0.95)))
  
  if (sum(d$y) < 30) return(tibble(n = nrow(d), eventos = sum(d$y),
                                   OR = NA, IC_inf = NA, IC_sup = NA))
  
  m <- glm(y ~ sector_E + ns(WSR, 3) + Hora_sin + Hora_cos +
             Mes_sin + Mes_cos,
           data = d, family = binomial)
  
  co <- tidy(m) %>% filter(term == "sector_EEste")
  
  tibble(
    n       = nrow(d),
    eventos = sum(d$y),
    OR      = round(exp(co$estimate), 2),
    IC_inf  = round(exp(co$estimate - 1.96 * co$std.error), 2),
    IC_sup  = round(exp(co$estimate + 1.96 * co$std.error), 2)
  )
}

# ---- 3. Validación espacial: mismo modelo, las 4 estaciones ----
cat("=== SO2: momio del sector Este por estación ===\n")
map_dfr(levels(datos$Estacion), function(e) {
  or_este(filter(datos, Estacion == e), "SO2") %>%
    mutate(Estacion = e, .before = 1)
}) %>% print()

# ---- 4. Falsación: otros contaminantes en SE3 ----
# Si el sector Este solo eleva el SO2 y deja planos a los trazadores
# de tráfico y combustión urbana, la firma es de fuente puntual.
cat("\n=== SE3: momio del sector Este por contaminante ===\n")
d_se3 <- filter(datos, Estacion == "SE3")

map_dfr(c("SO2", "NOX", "NO", "CO", "PM10", "PM2.5", "O3"), function(v) {
  or_este(d_se3, v) %>% mutate(Contaminante = v, .before = 1)
}) %>% print()
```

###### Validación y ajuste de la regresión logística mod_SE3 (dirección de las emisiones de azufre)

```{r}
# Modelo nulo para el modelo principal de 16 rumbos
mod_nulo_se3 <- glm(
  episodio ~ 1,
  data = d_se3,
  family = binomial
)

# Razón de verosimilitudes
anova(mod_nulo_se3, mod_se3, test = "Chisq")

# ROC y AUC
roc_se3 <- roc(
  d_se3$episodio,
  fitted(mod_se3),
  quiet = TRUE
)

auc(roc_se3)

# Hosmer-Lemeshow
hoslem.test(
  d_se3$episodio,
  fitted(mod_se3),
  g = 10
)
```

###### Validación y ajuste del modelo de regresión logística mod

```{r}
library(pROC)
library(ResourceSelection)

# Modelo principal
mod <- glm(
  episodio ~ sector_E + ns(WSR, 3) +
    Hora_sin + Hora_cos +
    Mes_sin + Mes_cos,
  data = d_se3,
  family = binomial
)
```

```{r}
# ------------------------------------------------------------
# 1. PRUEBA DE RAZÓN DE VEROSIMILITUDES
# ------------------------------------------------------------

# Modelo nulo: solamente intercepto
mod_nulo <- glm(
  episodio ~ 1,
  data = d_se3,
  family = binomial
)

anova(mod_nulo, mod, test = "Chisq")
```

```{r}
# ------------------------------------------------------------
# 2. Análisis de residuos
# ------------------------------------------------------------

d_se3 <- d_se3 %>%
  mutate(
    prob_estimada = fitted(mod),
    residuo_dev = residuals(mod, type = "deviance")
  )

plot(
  d_se3$prob_estimada,
  d_se3$residuo_dev,
  pch = 16,
  cex = 0.4,
  xlab = "Probabilidad estimada",
  ylab = "Residuo de devianza",
  main = "Residuos de devianza vs probabilidad estimada"
)

abline(h = 0, lty = 2, col = "red")
```

```{r}
# ------------------------------------------------------------
# 3. Hosmer-Lemeshow
# ------------------------------------------------------------

cat("\n=== HOSMER-LEMESHOW ===\n")

hl <- hoslem.test(
  d_se3$episodio,
  d_se3$prob_estimada,
  g = 10
)

print(hl)
```

```{r}
# ------------------------------------------------------------
# 4. ROC y AUC en muestra
# ------------------------------------------------------------

roc_in <- roc(
  d_se3$episodio,
  d_se3$prob_estimada,
  quiet = TRUE
)

plot(
  roc_in,
  main = "Curva ROC del modelo logístico"
)

cat(
  "\nAUC en muestra:",
  round(as.numeric(auc(roc_in)), 3),
  "\n"
)
```

La prueba de razón de verosimilitudes mostró que el modelo completo mejora significativamente frente al modelo nulo (p \< 0.001). La curva ROC presentó un AUC de 0.783, indicando una capacidad razonable para distinguir entre horas con y sin episodios de SO₂. Por otro lado, la prueba de Hosmer-Lemeshow resultó significativa (p \< 0.001), lo que indica diferencias entre los valores observados y las probabilidades estimadas. Debido al gran tamaño de la muestra, esta prueba puede ser sensible a desviaciones pequeñas, por lo que el resultado se interpreta en conjunto con el AUC y el objetivo inferencial del modelo.

**PCA sobre la matriz química (técnica de interdependencia)**

```{r}
library(factoextra)

# ---- 1. Matriz química completa en SE3 ----
# PCA exige casos completos. Se documenta cuántos se pierden y se
# verifica que la pérdida no elimine preferentemente los episodios.
mat_se3 <- datos %>%
  filter(Estacion == "SE3") %>%
  select(SO2, NO, NO2, NOX, CO, O3, PM10, `PM2.5`,
         sector_E, WSR, Hora, Mes, episodio)

completos <- mat_se3 %>% drop_na(SO2:`PM2.5`)

cat("Filas SE3:", nrow(mat_se3), "\n")
cat("Casos completos:", nrow(completos),
    paste0("(", round(100 * nrow(completos) / nrow(mat_se3), 1), "%)"), "\n")
cat("Episodios conservados:", sum(completos$episodio), "de",
    sum(mat_se3$episodio), "\n\n")

# ---- 2. Transformación logarítmica ----
# ADVERTENCIA: log1p comprime la escala de los extremos. NO elimina
# outliers, pero sí reduce su influencia en la matriz de covarianzas.
# Sin esta transformación, PC1 quedaría dominado por unas pocas horas
# de SO2 extremo y no describiría la estructura general.
# Los episodios siguen siendo identificables en el espacio de componentes.
X <- completos %>%
  select(SO2:`PM2.5`) %>%
  mutate(across(everything(), log1p))

# ---- 3. PCA sobre variables estandarizadas ----
pca <- prcomp(X, scale. = TRUE)

# ---- 4. Varianza explicada ----
var_exp <- tibble(
  CP       = paste0("PC", 1:8),
  Var_pct  = round(100 * pca$sdev^2 / sum(pca$sdev^2), 2),
  Acum_pct = round(cumsum(100 * pca$sdev^2 / sum(pca$sdev^2)), 2)
)
print(var_exp)

# ---- 5. Cargas de los primeros 3 componentes ----
cargas <- as_tibble(pca$rotation[, 1:3], rownames = "Variable") %>%
  mutate(across(where(is.numeric), ~ round(.x, 3)))
print(cargas)

# ---- 6. Criterio de Kaiser ----
cat("\nComponentes con eigenvalor > 1:", sum(pca$sdev^2 > 1), "\n")

# ---- 7. Scree plot ----
fviz_eig(pca, addlabels = TRUE, barfill = "steelblue",
         main = "Varianza explicada por componente (SE3)")
```

**Conglomerados sobre el espacio de componentes**

```{r}
library(cluster)

# ---- 1. Puntuaciones de los 4 primeros componentes (86.9% varianza) ----
scores <- as_tibble(pca$x[, 1:4])

# ---- 2. Número de conglomerados: silueta sobre muestra ----
set.seed(2024)
muestra <- scores[sample(nrow(scores), 4000), ]

sil <- map_dfr(2:6, function(k) {
  km <- kmeans(muestra, centers = k, nstart = 20)
  tibble(k = k,
         silueta = round(mean(silhouette(km$cluster,
                                         dist(muestra))[, 3]), 3))
})
print(sil)

# ---- 3. k-means sobre el conjunto completo ----
set.seed(2024)
km <- kmeans(scores, centers = 4, nstart = 25, iter.max = 50)

cat("Iteraciones usadas:", km$iter, "de 50\n")
cat("Varianza explicada por la partición:",
    round(100 * km$betweenss / km$totss, 1), "%\n\n")

# ---- 4. Caracterización de cada conglomerado ----
# Se describen con las variables ORIGINALES, no con las transformadas.
perfil <- completos %>%
  mutate(grupo = factor(km$cluster)) %>%
  group_by(grupo) %>%
  summarise(
    n           = n(),
    pct         = round(100 * n() / nrow(completos), 1),
    SO2_med     = round(median(SO2), 2),
    NOX_med     = round(median(NOX), 2),
    CO_med      = round(median(CO), 2),
    PM25_med    = round(median(`PM2.5`), 1),
    O3_med      = round(median(O3), 1),
    WSR_med     = round(median(WSR), 1),
    pct_Este    = round(100 * mean(sector_E == "Este"), 1),
    pct_episod  = round(100 * mean(episodio), 1),
    .groups = "drop"
  ) %>%
  arrange(desc(SO2_med))

print(perfil, width = Inf)

# ---- 5. Razón SO2/NOX por grupo ----
# Indicador de firma: alta razón = azufre sin combustión vehicular.
perfil %>%
  mutate(razon_SO2_NOX = round(SO2_med / NOX_med, 3)) %>%
  select(grupo, SO2_med, NOX_med, razon_SO2_NOX, pct_Este, pct_episod) %>%
  print()
```

**diferencia de medianas por año y traducción a política pública**

```{r}
# ---- 1. Kruskal-Wallis por año: ¿difieren las 4 estaciones? ----
kw <- datos %>%
  group_split(Año) %>%
  map_dfr(function(d) {
    t <- kruskal.test(SO2 ~ Estacion, data = d)
    tibble(Año = unique(d$Año),
           chi2 = round(t$statistic, 1),
           gl   = t$parameter,
           p    = signif(t$p.value, 3))
  })
print(kw)

# ---- 2. Desplazamiento Hodges-Lehmann SE3 vs GAR, por año ----
# Estima la diferencia TÍPICA en ppb entre ambas estaciones, con IC.
# Es el análogo no paramétrico de la diferencia de medias, robusto
# a la fuerte asimetría del SO2.
hl <- datos %>%
  filter(Estacion %in% c("SE3", "GAR")) %>%
  group_split(Año) %>%
  map_dfr(function(d) {
    w <- wilcox.test(SO2 ~ Estacion, data = d,
                     conf.int = TRUE, exact = FALSE)
    tibble(
      Año        = unique(d$Año),
      Med_SE3    = median(d$SO2[d$Estacion == "SE3"]),
      Med_GAR    = median(d$SO2[d$Estacion == "GAR"]),
      Dif_HL     = round(w$estimate, 2),
      IC_inf     = round(w$conf.int[1], 2),
      IC_sup     = round(w$conf.int[2], 2),
      p          = signif(w$p.value, 3)
    )
  })
print(hl)

# ---- 3. Lo que la mediana NO captura: horas de episodio por año ----
# Umbral ABSOLUTO (11.1 ppb) para que los años sean comparables.
horas <- datos %>%
  group_by(Año, Estacion) %>%
  summarise(horas_episodio = sum(episodio), .groups = "drop") %>%
  pivot_wider(names_from = Estacion, values_from = horas_episodio) %>%
  mutate(Exceso_SE3_vs_GAR = SE3 - GAR)
print(horas)

# ---- 4. Indicador de política pública ----
# Horas/año de exposición aguda evitables si SE3 tuviera el
# comportamiento de la estación de control.
horas %>%
  summarise(
    exceso_total    = sum(Exceso_SE3_vs_GAR),
    exceso_anual    = round(mean(Exceso_SE3_vs_GAR)),
    dias_equiv_anual = round(mean(Exceso_SE3_vs_GAR) / 24, 1)
  ) %>%
  print()
```

**sensibilidad y figura principal**

```{r}
# ---- 1. Sensibilidad del umbral: ¿el momio del Este depende de P95? ----
sens <- map_dfr(c(0.90, 0.95, 0.99), function(q) {
  u <- quantile(datos$SO2, q, na.rm = TRUE)
  map_dfr(c("SE3", "SE2", "NE", "GAR"), function(e) {
    d <- datos %>% filter(Estacion == e) %>% mutate(y = as.integer(SO2 > u))
    if (sum(d$y) < 30) return(tibble(Estacion = e, OR = NA,
                                     IC_inf = NA, IC_sup = NA))
    m  <- glm(y ~ sector_E + ns(WSR, 3) + Hora_sin + Hora_cos +
                Mes_sin + Mes_cos, data = d, family = binomial)
    co <- tidy(m) %>% filter(term == "sector_EEste")
    tibble(Estacion = e,
           OR     = round(exp(co$estimate), 2),
           IC_inf = round(exp(co$estimate - 1.96 * co$std.error), 2),
           IC_sup = round(exp(co$estimate + 1.96 * co$std.error), 2))
  }) %>% mutate(Percentil = paste0("P", q * 100), umbral_ppb = round(u, 1),
                .before = 1)
})
print(sens, n = 12)

# ---- 2. Figura principal: divergencia mediana vs episodios ----
comp <- hl %>%
  select(Año, Dif_HL) %>%
  left_join(select(horas, Año, Horas_SE3 = SE3), by = "Año")

coef <- max(comp$Horas_SE3) / max(comp$Dif_HL)

ggplot(comp, aes(x = Año)) +
  geom_col(aes(y = Horas_SE3), fill = "grey70") +
  geom_line(aes(y = Dif_HL * coef), colour = "firebrick", linewidth = 1.2) +
  geom_point(aes(y = Dif_HL * coef), colour = "firebrick", size = 3) +
  scale_y_continuous(
    name = "Horas de episodio en SE3 (barras)",
    sec.axis = sec_axis(~ . / coef,
                        name = "Diferencia de medianas SE3−GAR, ppb (línea)")
  ) +
  scale_x_continuous(breaks = 2022:2025) +
  labs(title = "La mediana anual no refleja la exposición aguda",
       subtitle = "SE3 (Cadereyta), umbral absoluto de episodio: 11.1 ppb",
       x = "Año") +
  theme_minimal(base_size = 12) +
  theme(axis.title.y.right = element_text(colour = "firebrick"))
```

```{r}
# ---- Tabla geográfica para el reporte ----
geo <- tribble(
  ~Estacion, ~lat,     ~lon,       ~azimut, ~rumbo, ~dist_km,
  "SE3",     25.5844,  -100.0011,  87.3,    "E",     5.5,
  "SE2",     25.6461,  -100.0956,  113.7,   "ESE",  16.4,
  "NE",      25.7455,  -100.2552,  119.6,   "ESE",  35.7,
  "GAR",     25.7997,  -100.5878,  110.1,   "ESE",  68.5
)

# ---- Figura clave: decaimiento del momio con la distancia ----
or_p95 <- tibble(
  Estacion = c("SE3", "SE2", "NE", "GAR"),
  OR       = c(3.19, 1.58, 1.01, 1.08),
  IC_inf   = c(2.96, 1.43, 0.81, 0.54),
  IC_sup   = c(3.44, 1.74, 1.26, 2.16)
)

left_join(geo, or_p95, by = "Estacion") %>%
  ggplot(aes(x = dist_km, y = OR)) +
  geom_hline(yintercept = 1, linetype = "dashed", colour = "grey40") +
  geom_errorbar(aes(ymin = IC_inf, ymax = IC_sup), width = 1.5) +
  geom_point(size = 3, colour = "firebrick") +
  geom_text(aes(label = Estacion), vjust = -1.2, size = 3.5) +
  labs(
    title = "El efecto direccional decae con la distancia a la refinería",
    subtitle = "Razón de momios del sector Este sobre episodios de SO2 (P95 = 11.1 ppb)",
    x = "Distancia a la refinería (km)",
    y = "Razón de momios (IC 95%)"
  ) +
  theme_minimal(base_size = 12)
```

#### validación y supuestos

```{r}
library(pROC)
library(sandwich)
library(lmtest)
library(psych)

d_se3 <- datos %>% filter(Estacion == "SE3") %>%
  mutate(dia = as.Date(fecha))

# ---- 1. Errores estándar robustos agrupados por día ----
mod <- glm(episodio ~ sector_E + ns(WSR, 3) + Hora_sin + Hora_cos +
             Mes_sin + Mes_cos, data = d_se3, family = binomial)

rob <- coeftest(mod, vcov = vcovCL(mod, cluster = ~ dia))
b   <- rob["sector_EEste", "Estimate"]
se  <- rob["sector_EEste", "Std. Error"]

cat("=== OR sector Este en SE3 ===\n")
cat("Ingenuo  :", round(exp(coef(mod)["sector_EEste"]), 2), "\n")
cat("Agrupado :", round(exp(b), 2),
    " IC95: [", round(exp(b - 1.96*se), 2), ",",
    round(exp(b + 1.96*se), 2), "]\n\n")

# ---- 2. Capacidad discriminante ----
auc_in <- roc(d_se3$episodio, fitted(mod), quiet = TRUE)
cat("AUC en muestra:", round(as.numeric(auc_in$auc), 3), "\n")

# ---- 3. Validación fuera de muestra: entrenar 2022-2024, probar 2025 ----
tr <- filter(d_se3, Año <= 2024)
te <- filter(d_se3, Año == 2025)

m_tr <- glm(episodio ~ sector_E + ns(WSR, 3) + Hora_sin + Hora_cos +
              Mes_sin + Mes_cos, data = tr, family = binomial)
p_te <- predict(m_tr, newdata = te, type = "response")

cat("AUC fuera de muestra (2025):",
    round(as.numeric(roc(te$episodio, p_te, quiet = TRUE)$auc), 3), "\n")
cat("Error Brier:", round(mean((p_te - te$episodio)^2), 4), "\n")
cat("Tasa base 2025:", round(mean(te$episodio), 4), "\n\n")

# ---- 4. Matriz de confusión con punto de corte = tasa base ----
corte <- mean(tr$episodio)
tab <- table(Predicho = p_te > corte, Real = te$episodio)
print(tab)
cat("\nSensibilidad:", round(tab[2,2] / sum(tab[,2]), 3),
    "| Especificidad:", round(tab[1,1] / sum(tab[,1]), 3), "\n\n")

# ---- 5. Supuestos del PCA ----
cat("=== Adecuación muestral del PCA ===\n")
cat("KMO global:", round(KMO(X)$MSA, 3), "\n")
bt <- cortest.bartlett(cor(X), n = nrow(X))
cat("Bartlett: chi2 =", round(bt$chisq, 0), " p =", signif(bt$p.value, 3), "\n")
```

**CBPF**

```{r}

library(openair)

# ---- Preparación al formato openair ----
d_oa <- datos %>%
  rename(date = fecha, ws = WSR, wd = WDR)

# ---- Percentiles equivalentes al umbral absoluto de 11.1 ppb ----
# openair calcula el percentil DENTRO de cada panel. Para que las cuatro
# estaciones se comparen contra el MISMO umbral en ppb, se le pasa a cada
# una el percentil que en su distribución corresponde a 11.1 ppb.
pct_eq <- datos %>%
  group_by(Estacion) %>%
  summarise(p = round(100 * mean(SO2 <= umbral_ep, na.rm = TRUE), 2),
            .groups = "drop")
print(pct_eq)

# ---- CBPF de SO2 en las tres estaciones con señal ----
# GAR se omite: su percentil equivalente supera 99.8 y no quedan
# suficientes horas para estimar la probabilidad.
for (e in c("SE3", "SE2", "NE")) {
  p <- pct_eq$p[pct_eq$Estacion == e]
  polarPlot(
    filter(d_oa, Estacion == e),
    pollutant  = "SO2",
    statistic  = "cpf",
    percentile = p,
    main       = paste0("CBPF de SO2 en ", e,
                        " (umbral 11.1 ppb, P", p, ")"),
    key.title  = "Probabilidad"
  )
}

# ---- Falsación visual: CBPF de NOX en SE3 ----
# Mismo percentil que el SO2 para que ambos mapas sean comparables.
polarPlot(
  filter(d_oa, Estacion == "SE3"),
  pollutant  = "NOX",
  statistic  = "cpf",
  percentile = pct_eq$p[pct_eq$Estacion == "SE3"],
  main       = "CBPF de NOX en SE3 (misma probabilidad de referencia)",
  key.title  = "Probabilidad"
)
```

```{r}
# or_p95: valores del gradiente espacial para la Figura 1
or_p95 <- tibble(
  Estacion = c("SE3", "SE2", "NE", "GAR"),
  OR       = c(3.19, 1.58, 1.01, 1.08),
  IC_inf   = c(2.96, 1.43, 0.81, 0.54),
  IC_sup   = c(3.44, 1.74, 1.26, 2.16)
)

saveRDS(list(datos = datos, pca = pca, km = km, completos = completos,
             hl = hl, horas = horas, sens = sens, geo = geo,
             or_sector = or_sector, tasa_sector_SE3 = tasa_sector_SE3,
             or_p95 = or_p95),
        "objetos_etapa3.rds")

names(readRDS("objetos_etapa3.rds"))
```
