---
title: "Etapa 3 - Codigo"
author: "Alicia Bernádez, Omar Arzaga, Diego Medrano, Sebastián Alemán, Isaac Montaño"
format: pdf
editor: visual
---

# ETAPA FINAL

```{r}
library(tidyverse)
library(lubridate)
library(ResourceSelection)
library(pROC)
library(splines)

datos <- read_csv(
  "baseee_SIMA_limpia_4est_8cont_2022_2025.csv",
  locale = locale(encoding = "UTF-8"),
  show_col_types = FALSE
)

cat("Dimensiones:", nrow(datos), "filas x", ncol(datos), "columnas\n")
cat("Columnas:", paste(names(datos), collapse = ", "), "\n\n")

# ---- 2. Preparación: estación ordenada por distancia a la refinería ----
datos <- datos %>%
  mutate(
    fecha = ymd_hms(`Fecha y hora`),
    Estacion = factor(Estacion, levels = c("SE3", "SE2", "NE", "GAR"))
  )

# ---- 3. Clasificación circular del viento en 16 rumbos ----
rumbos <- c("N","NNE","NE","ENE","E","ESE","SE","SSE",
            "S","SSO","SO","OSO","O","ONO","NO","NNO")

datos <- datos %>%
  mutate(
    sector = rumbos[((floor((WDR + 11.25) / 22.5)) %% 16) + 1],
    sector = factor(sector, levels = rumbos)
  )

# ---- 4. Definición del umbral de episodio ----
# Umbral ABSOLUTO común a las 4 estaciones (P95 del conjunto),
# para que los momios sean comparables entre estaciones.
umbral_ep <- quantile(datos$SO2, 0.95, na.rm = TRUE)

datos <- datos %>%
  mutate(episodio = as.integer(SO2 > umbral_ep))

cat("Umbral de episodio (P95 global):", round(umbral_ep, 2), "ppb\n\n")

# ---- 5. Verificación: tasa de episodios por estación ----
datos %>%
  group_by(Estacion) %>%
  summarise(
    n          = n(),
    episodios  = sum(episodio, na.rm = TRUE),
    tasa_pct   = round(100 * mean(episodio, na.rm = TRUE), 2),
    P50        = median(SO2, na.rm = TRUE),
    P99        = quantile(SO2, 0.99, na.rm = TRUE),
    razon_P99_P50 = round(P99 / P50, 2),
    .groups = "drop"
  )

# ---- 6. Verificación: distribución de rumbos (sin NAs) ----
cat("\nNAs en sector:", sum(is.na(datos$sector)), "\n")
table(datos$sector) %>% sort(decreasing = TRUE) %>% head(5)
```

**Interpretación.** En este bloque se prepara la base que será utilizada en todos los análisis posteriores. Se cargaron 132,936 registros con 21 variables correspondientes a información de contaminantes, meteorología, estación y tiempo para el periodo 2022–2025.

La fecha y hora se transformaron a un formato temporal adecuado y las estaciones se ordenaron de forma consistente como SE3, SE2, NE y GAR. Posteriormente, la dirección del viento (`WDR`) se transformó en 16 sectores de 22.5°, respetando su naturaleza circular. Esta clasificación permite trabajar con rumbos como N, NE, E, SE, entre otros, en lugar de interpretar los grados de dirección como una variable lineal.

Para identificar episodios elevados de SO₂ se estableció un único umbral absoluto de 11.1 ppb, correspondiente al percentil 95 global de las cuatro estaciones. Utilizar un mismo umbral es relevante porque permite comparar directamente la frecuencia de episodios entre estaciones sin forzar que cada una tenga, por construcción, el mismo 5% de observaciones extremas.

Con este criterio, SE3 presentó la mayor frecuencia de episodios, con 3,951 horas y una tasa de 11.63%, seguida de SE2 con 5.54%, NE con 2.25% y GAR con 0.15%. Además, la relación entre el percentil 99 y la mediana fue mayor en SE3 (12.6) y disminuyó progresivamente hasta GAR (2.24), lo que muestra que las diferencias entre estaciones son particularmente marcadas en la parte alta de la distribución y no únicamente en sus valores típicos.

Finalmente, no se detectaron valores faltantes en la variable de sector de viento, por lo que todas las observaciones conservan una clasificación direccional disponible para los análisis posteriores. Las direcciones más frecuentes en la base fueron ESE, SE, E, SSE y NE. Estos resultados iniciales describen la estructura de los datos y justifican continuar con un análisis enfocado en la relación entre la dirección del viento y la ocurrencia de episodios elevados de SO₂.

## Regresión logística direccional (SE3)

```{r}
library(broom)
library(splines)

# ---- 1. Tasa cruda de episodios por rumbo en SE3 ----
tasa_sector_SE3 <- datos %>%
  filter(Estacion == "SE3") %>%
  group_by(sector) %>%
  summarise(
    n         = n(),
    episodios = sum(episodio),
    tasa_pct  = round(100 * mean(episodio), 2),
    .groups   = "drop"
  ) %>%
  arrange(desc(tasa_pct))

print(tasa_sector_SE3, n = 16)

# ---- 2. Preparación del subconjunto SE3 ----
# Hora y mes entran como armónicos (seno/coseno): son variables
# circulares, igual que el viento.
d_se3 <- datos %>%
  filter(Estacion == "SE3") %>%
  mutate(
    sector   = relevel(sector, ref = "N"),
    Hora_sin = sin(2 * pi * Hora / 24),
    Hora_cos = cos(2 * pi * Hora / 24),
    Mes_sin  = sin(2 * pi * Mes / 12),
    Mes_cos  = cos(2 * pi * Mes / 12)
  )

# ---- 3. Modelo logístico ----
# WSR con spline: la relación con los episodios no es monótona
# (a viento muy bajo hay estancamiento; a viento alto, dispersión).
mod_se3 <- glm(
  episodio ~ sector + ns(WSR, 3) + Hora_sin + Hora_cos + Mes_sin + Mes_cos,
  data   = d_se3,
  family = binomial
)

# ---- 4. Razones de momios por rumbo (IC de Wald al 95%) ----
or_sector <- tidy(mod_se3) %>%
  filter(str_detect(term, "^sector")) %>%
  mutate(
    Rumbo  = str_remove(term, "^sector"),
    OR     = round(exp(estimate), 2),
    IC_inf = round(exp(estimate - 1.96 * std.error), 2),
    IC_sup = round(exp(estimate + 1.96 * std.error), 2),
    p      = signif(p.value, 3)
  ) %>%
  select(Rumbo, OR, IC_inf, IC_sup, p) %>%
  arrange(desc(OR))

print(or_sector, n = 15)

# ---- 5. Ajuste global ----
cat("\nDevianza nula:    ", round(mod_se3$null.deviance, 1), "\n")
cat("Devianza residual:", round(mod_se3$deviance, 1), "\n")
cat("Pseudo-R2 McFadden:",
    round(1 - mod_se3$deviance / mod_se3$null.deviance, 3), "\n")
cat("AIC:              ", round(AIC(mod_se3), 1), "\n")
```

**Pregunta que responde.** Este análisis evalúa cómo cambia la ocurrencia de episodios elevados de SO₂ en SE3 según la dirección del viento, controlando simultáneamente por velocidad del viento, hora del día y mes. La variable respuesta del modelo es `episodio`, por lo que el modelo no intenta predecir la dirección del viento a partir de los niveles de contaminación; utiliza las condiciones meteorológicas y temporales para explicar cómo cambia la posibilidad de registrar un episodio de SO₂.

**Interpretación.** Como primera aproximación descriptiva, las tasas crudas muestran un patrón direccional marcado. El Este presentó la mayor proporción de episodios, con 23.8% de las horas por encima del umbral de 11.1 ppb, seguido por ESE con 16.9% y SE con 15.0%. En contraste, algunas direcciones occidentales presentaron tasas mucho menores, como O con 1.21% y NO con 0.62%. Estas tasas todavía no consideran posibles diferencias en velocidad del viento, hora o mes, por lo que la regresión logística permite evaluar si el patrón se mantiene después de controlar por esas condiciones.

Para el modelo se utilizó Norte como categoría de referencia. La velocidad del viento (`WSR`) se incorporó mediante un spline natural de tres grados de libertad para permitir una relación no lineal, mientras que hora y mes se representaron mediante términos seno y coseno para conservar su naturaleza cíclica. De esta forma, la comparación entre direcciones no depende únicamente de diferencias temporales o de velocidad del viento.

El resultado principal fue el rumbo Este, con una razón de momios de **OR = 6.12** y un intervalo de confianza del 95% de **4.73 a 7.92**. Esto significa que, manteniendo comparables la velocidad del viento, la hora y el mes, los momios de registrar un episodio elevado de SO₂ cuando el viento proviene del Este son aproximadamente **6.1 veces los correspondientes a viento del Norte**.

Es importante señalar que un OR de 6.12 no significa que la concentración de SO₂ sea 6.12 veces mayor ni que la probabilidad aumente exactamente 6.12 veces. El OR compara los momios de ocurrencia del episodio entre dos condiciones de viento.

El patrón tampoco se limita únicamente al Este. Las direcciones cercanas ESE y ENE también mostraron asociaciones superiores a la referencia, con OR = 2.58 y OR = 1.98, respectivamente. En cambio, varias direcciones occidentales mostraron asociaciones mucho menores que Norte, por ejemplo O con OR = 0.24, ONO con OR = 0.25 y NO con OR = 0.08. En conjunto, esto muestra una estructura direccional coherente: la asociación con episodios de SO₂ es mayor en el sector oriental y considerablemente menor en el sector occidental.

La devianza disminuyó de 24,426.5 en el modelo nulo a 19,809.3 en el modelo ajustado, lo que indica que la incorporación de la dirección del viento, la velocidad y los controles temporales aporta información adicional respecto a un modelo que no utiliza estos predictores. El pseudo-R² de McFadden fue 0.189. Esta medida no debe interpretarse como el R² de una regresión lineal, sino como un indicador relativo de mejora del modelo respecto al modelo nulo. El AIC fue 19,855.3 y su principal utilidad será comparar esta especificación con otros modelos ajustados sobre los mismos datos; su valor aislado no determina si un modelo es bueno o malo.

**Hallazgo principal.** Después de controlar por velocidad del viento, hora y mes, el sector Este conserva la asociación más fuerte con los episodios elevados de SO₂ en SE3. Además, las direcciones adyacentes ENE y ESE presentan el mismo patrón general, mientras que las direcciones occidentales muestran asociaciones considerablemente menores. Esto aporta evidencia de una señal direccional definida en los episodios de SO₂.

Este resultado demuestra una asociación estadística entre la dirección del viento y la ocurrencia de episodios elevados de SO₂, pero por sí solo no identifica ni demuestra causalmente una fuente específica. La coherencia de esta señal con la ubicación geográfica, la distancia entre estaciones y los análisis complementarios se evalúa posteriormente.

## **Validación cruzada espacial y falsación multi-contaminante**

```{r}
# ---- 1. Sector industrial colapsado ----
# Los 16 rumbos ya revelaron que el máximo está en E, con ENE y ESE
# elevados. Se agrupan en un solo factor binario para evitar celdas
# vacías en GAR (solo 49 episodios en total).
datos <- datos %>%
  mutate(
    sector_E = factor(
      if_else(sector %in% c("ENE", "E", "ESE"), "Este", "Resto"),
      levels = c("Resto", "Este")
    ),
    Hora_sin = sin(2 * pi * Hora / 24),
    Hora_cos = cos(2 * pi * Hora / 24),
    Mes_sin  = sin(2 * pi * Mes / 12),
    Mes_cos  = cos(2 * pi * Mes / 12)
  )

# ---- 2. Función: momio del sector este para cualquier contaminante ----
# El umbral es el P95 DENTRO de cada subconjunto, para que cada
# contaminante se compare contra su propia distribución.
or_este <- function(df, var) {
  d <- df %>%
    filter(!is.na(.data[[var]])) %>%
    mutate(y = as.integer(.data[[var]] > quantile(.data[[var]], 0.95)))
  
  if (sum(d$y) < 30) return(tibble(n = nrow(d), eventos = sum(d$y),
                                   OR = NA, IC_inf = NA, IC_sup = NA))
  
  m <- glm(y ~ sector_E + ns(WSR, 3) + Hora_sin + Hora_cos +
             Mes_sin + Mes_cos,
           data = d, family = binomial)
  
  co <- tidy(m) %>% filter(term == "sector_EEste")
  
  tibble(
    n       = nrow(d),
    eventos = sum(d$y),
    OR      = round(exp(co$estimate), 2),
    IC_inf  = round(exp(co$estimate - 1.96 * co$std.error), 2),
    IC_sup  = round(exp(co$estimate + 1.96 * co$std.error), 2)
  )
}

# ---- 3. Validación espacial: mismo modelo, las 4 estaciones ----
cat("=== SO2: momio del sector Este por estación ===\n")
map_dfr(levels(datos$Estacion), function(e) {
  or_este(filter(datos, Estacion == e), "SO2") %>%
    mutate(Estacion = e, .before = 1)
}) %>% print()

# ---- 4. Falsación: otros contaminantes en SE3 ----
# Si el sector Este solo eleva el SO2 y deja planos a los trazadores
# de tráfico y combustión urbana, la firma es de fuente puntual.
cat("\n=== SE3: momio del sector Este por contaminante ===\n")
d_se3 <- filter(datos, Estacion == "SE3")

map_dfr(c("SO2", "NOX", "NO", "CO", "PM10", "PM2.5", "O3"), function(v) {
  or_este(d_se3, v) %>% mutate(Contaminante = v, .before = 1)
}) %>% print()
```

**Preguntas que responde.** Este análisis tiene dos propósitos. Primero, evalúa si la asociación entre el sector oriental del viento (ENE–E–ESE) y las concentraciones elevadas se reproduce en las cuatro estaciones. Segundo, compara en SE3 el comportamiento del SO₂ con otros contaminantes para determinar si la señal direccional observada es específica del contaminante de interés o forma parte de un patrón general de contaminación.

**Interpretación.** A partir del modelo previo de 16 rumbos, se agruparon ENE, E y ESE en una sola categoría denominada `Este`, mientras que todas las demás direcciones conformaron la categoría de referencia `Resto`. Esta simplificación permite resumir el sector donde se concentró la principal señal direccional y realizar comparaciones más sencillas entre estaciones y contaminantes.

En este bloque, el evento elevado se define utilizando el percentil 95 calculado dentro de cada subconjunto analizado. Por lo tanto, en la comparación entre estaciones cada sitio se evalúa respecto a su propio 5% de concentraciones más altas. Esto significa que los OR obtenidos aquí describen la asociación del sector oriental con los valores extremos relativos de cada estación y no deben interpretarse como una comparación directa de la frecuencia absoluta de episodios por encima del umbral común de 11.1 ppb.

En SE3, el sector oriental presentó la asociación más fuerte con sus concentraciones elevadas de SO₂, con **OR = 2.66** e IC95% de **2.39 a 2.95**. Esto indica que, controlando por velocidad del viento, hora y mes, los momios de que una observación pertenezca al 5% más alto de SO₂ de SE3 son aproximadamente 2.7 veces mayores bajo vientos provenientes de ENE–E–ESE que bajo el resto de las direcciones.

En SE2 la asociación también fue positiva, aunque menor, con **OR = 1.61** e IC95% de **1.45 a 1.79**. En NE el OR fue **1.02** con IC95% de **0.88 a 1.18**, por lo que no se observa evidencia clara de una asociación direccional. En GAR se obtuvo **OR = 1.25** con IC95% de **1.09 a 1.43**, indicando una asociación positiva de menor magnitud. Debido a que en esta parte cada estación utiliza su propio percentil 95, estos resultados no deben utilizarse por sí solos para cuantificar el gradiente espacial de episodios absolutos; esa comparación se realiza posteriormente utilizando el mismo umbral de 11.1 ppb para todas las estaciones.

La comparación entre contaminantes utiliza igualmente el percentil 95 propio de cada variable, lo cual permite estudiar si sus valores relativamente altos presentan el mismo patrón direccional aunque se encuentren medidos en escalas diferentes. En SE3, el SO₂ presentó **OR = 2.66** con IC95% de **2.39 a 2.95**, siendo el único contaminante analizado con una asociación claramente positiva y de magnitud importante con el sector oriental.

En contraste, NOX y NO presentaron **OR = 0.22**, mientras que PM10 y PM2.5 mostraron OR de **0.50** y **0.59**, respectivamente. Estos valores menores a uno indican que sus concentraciones elevadas fueron menos frecuentes bajo vientos del sector oriental que bajo el resto de las direcciones. Por su parte, CO presentó **OR = 1.05** con IC95% de **0.92 a 1.20**, y O₃ **OR = 0.90** con IC95% de **0.80 a 1.02**; como sus intervalos incluyen la unidad, no existe evidencia clara de un aumento asociado al sector oriental para estos contaminantes.

**Hallazgo principal.** La señal del sector oriental no aparece de la misma manera en todos los contaminantes. En SE3, las concentraciones elevadas de SO₂ muestran una asociación positiva y marcada con vientos provenientes de ENE–E–ESE, mientras que NOX, NO y las partículas presentan el patrón contrario y CO y O₃ no muestran un incremento estadísticamente claro. Esta diferencia aporta evidencia de que el patrón direccional del SO₂ es distinto al comportamiento de varios contaminantes relacionados con otras dinámicas de contaminación.

Estos resultados fortalecen la evidencia de una señal direccional específica del SO₂, pero no permiten atribuir por sí solos los episodios a una fuente determinada. La identificación de una fuente requiere considerar conjuntamente la ubicación geográfica, la distancia entre estaciones y las verificaciones complementarias realizadas posteriormente.

## Validación y ajuste de la regresión logística mod_SE3 (dirección de las emisiones de azufre)

```{r}
# Modelo nulo para el modelo principal de 16 rumbos
mod_nulo_se3 <- glm(
  episodio ~ 1,
  data = d_se3,
  family = binomial
)

# Razón de verosimilitudes
anova(mod_nulo_se3, mod_se3, test = "Chisq")

# ROC y AUC
roc_se3 <- roc(
  d_se3$episodio,
  fitted(mod_se3),
  quiet = TRUE
)

auc(roc_se3)

# Hosmer-Lemeshow
hoslem.test(
  d_se3$episodio,
  fitted(mod_se3),
  g = 10
)
```

**Interpretación.** Este bloque evalúa estadísticamente el modelo logístico direccional de 16 rumbos (`mod_se3`), utilizado para analizar cómo cambia la ocurrencia de episodios elevados de SO₂ en SE3 según la dirección y velocidad del viento, controlando además por hora y mes. Las tres verificaciones analizan aspectos diferentes del desempeño del modelo: utilidad global, capacidad de discriminación y calibración.

La prueba de razón de verosimilitudes compara el modelo completo contra un modelo nulo que únicamente contiene el intercepto. Se obtuvo **χ² = 4617.2 con p \< 0.001**, lo que indica que incorporar la dirección del viento, su velocidad y los términos temporales mejora significativamente el modelo respecto a no utilizar estas variables. En otras palabras, las condiciones incluidas en el modelo aportan información relevante para explicar la ocurrencia de episodios elevados de SO₂.

La curva ROC presentó un **AUC = 0.811**. Este resultado indica una buena capacidad de discriminación entre horas con y sin episodio. De manera intuitiva, si se seleccionara aleatoriamente una hora con episodio y otra sin episodio, el modelo asignaría una probabilidad estimada mayor a la hora con episodio aproximadamente el **81% de las veces**. Esto respalda que el patrón identificado por el modelo contiene información útil para diferenciar ambos tipos de observaciones.

Sin embargo, el AUC evalúa discriminación y no significa que las probabilidades estimadas sean perfectamente exactas. Para evaluar este segundo aspecto se aplicó la prueba de Hosmer-Lemeshow. El resultado fue **χ² = 56.53, p \< 0.001**, por lo que se detectan diferencias estadísticamente significativas entre algunas probabilidades estimadas por el modelo y las frecuencias realmente observadas. Por lo tanto, no puede afirmarse que el modelo tenga una calibración perfecta.

Este resultado de Hosmer-Lemeshow no implica por sí solo que el modelo deba descartarse. La base contiene decenas de miles de observaciones, por lo que una prueba de este tipo puede detectar desviaciones relativamente pequeñas como estadísticamente significativas. Por ello, su adecuación debe evaluarse conjuntamente con las demás evidencias y no únicamente con esta prueba.

**Hallazgo principal.** En conjunto, las validaciones muestran que el modelo de 16 rumbos aporta información significativamente mayor que un modelo sin predictores y presenta una buena capacidad para distinguir horas con y sin episodios de SO₂. Al mismo tiempo, Hosmer-Lemeshow muestra que existen limitaciones en la calibración de las probabilidades estimadas. Por esta razón, el modelo es útil principalmente para estudiar y cuantificar asociaciones direccionales, pero sus probabilidades no deben considerarse por sí solas como un sistema operativo de pronóstico o alerta.

## Validación y ajuste del modelo de regresión logística mod

```{r}
library(pROC)
library(ResourceSelection)

# Modelo principal
mod <- glm(
  episodio ~ sector_E + ns(WSR, 3) +
    Hora_sin + Hora_cos +
    Mes_sin + Mes_cos,
  data = d_se3,
  family = binomial
)
```

**Interpretación.** En este bloque se ajusta el modelo logístico `mod`, que será evaluado en las siguientes secciones mediante distintas pruebas de validación y ajuste.

La variable respuesta es la ocurrencia de un episodio elevado de SO₂ (`episodio`). Como variables explicativas se utiliza el sector de procedencia del viento, agrupando ENE, E y ESE como `Este` frente al `Resto`, además de la velocidad del viento, la hora del día y el mes.

La velocidad del viento se incorpora mediante un spline natural de tres grados de libertad para permitir que su relación con los episodios sea no lineal. Por su parte, hora y mes se representan mediante términos seno y coseno para conservar su naturaleza cíclica.

Es importante señalar que el modelo utiliza las condiciones meteorológicas para estimar la ocurrencia de episodios de SO₂; no utiliza las concentraciones de SO₂ para predecir la dirección del viento.

**Relevancia.** Esta especificación resume la señal direccional encontrada previamente en el modelo de 16 rumbos y permite trabajar con un contraste más sencillo: sector oriental frente al resto. A partir de este modelo se evaluarán posteriormente su mejora frente a un modelo nulo, el comportamiento de sus residuos, su calibración y su capacidad para distinguir entre horas con y sin episodio.

```{r}
# ------------------------------------------------------------
# 1. PRUEBA DE RAZÓN DE VEROSIMILITUDES
# ------------------------------------------------------------

# Modelo nulo: solamente intercepto
mod_nulo <- glm(
  episodio ~ 1,
  data = d_se3,
  family = binomial
)

anova(mod_nulo, mod, test = "Chisq")
```

**Interpretación.** La prueba de razón de verosimilitudes compara el modelo logístico completo (`mod`) contra un modelo nulo que únicamente contiene el intercepto. El objetivo es determinar si incorporar el sector de procedencia del viento, la velocidad del viento, la hora y el mes aporta información estadísticamente relevante para explicar la ocurrencia de episodios elevados de SO₂.

La comparación mostró una reducción de devianza de **3708.2**, con **8 grados de libertad y p \< 0.001**. Esto indica que el modelo completo presenta un ajuste significativamente mejor que el modelo nulo. En otras palabras, considerar conjuntamente las condiciones de viento y los controles temporales aporta información relevante sobre cuándo se presentan episodios elevados de SO₂ en SE3.

**Hallazgo principal.** Existe evidencia estadística muy fuerte de que el conjunto de variables incluido en el modelo aporta capacidad explicativa respecto a un modelo que ignora dichas condiciones.

Sin embargo, esta prueba evalúa la utilidad global del modelo y no demuestra que todas las variables individuales sean igualmente importantes, que las probabilidades estén perfectamente calibradas o que el modelo pueda utilizarse directamente como sistema de predicción. Estos aspectos se evalúan mediante las verificaciones posteriores.

```{r}
# ------------------------------------------------------------
# 2. Análisis de residuos
# ------------------------------------------------------------

d_se3 <- d_se3 %>%
  mutate(
    prob_estimada = fitted(mod),
    residuo_dev = residuals(mod, type = "deviance")
  )

plot(
  d_se3$prob_estimada,
  d_se3$residuo_dev,
  pch = 16,
  cex = 0.4,
  xlab = "Probabilidad estimada",
  ylab = "Residuo de devianza",
  main = "Residuos de devianza vs probabilidad estimada"
)

abline(h = 0, lty = 2, col = "red")
```

**Interpretación.** Se analizaron los residuos de devianza del modelo frente a las probabilidades estimadas para identificar observaciones que el modelo representa con mayor dificultad y revisar posibles problemas de ajuste.

La gráfica presenta dos bandas claramente diferenciadas alrededor de cero. Esta forma es esperable en una regresión logística con respuesta binaria: los residuos positivos corresponden principalmente a horas en las que ocurrió un episodio (`episodio = 1`), mientras que los residuos negativos corresponden a horas sin episodio (`episodio = 0`). Por ello, no se espera observar una nube aproximadamente simétrica como en una regresión lineal.

Los residuos positivos de mayor magnitud representan episodios que ocurrieron aun cuando el modelo les asignó una probabilidad relativamente baja. Estos casos son las observaciones que el modelo subestima con mayor fuerza. De forma equivalente, los residuos negativos más alejados de cero corresponden a horas sin episodio a las que el modelo asignó probabilidades relativamente mayores.

En la gráfica no se observa por sí sola una evidencia suficiente para concluir que el modelo sea inadecuado; el patrón de dos ramas está asociado con la naturaleza binaria de la variable respuesta. Sin embargo, la presencia de algunos residuos de magnitud elevada muestra que existen horas particulares que las variables incluidas en el modelo no explican completamente.

**Hallazgo principal.** El diagnóstico de residuos permite identificar que, aunque el modelo captura parte importante de la estructura de los episodios, existen observaciones en las que la probabilidad estimada se aleja considerablemente del resultado observado. Por ello, el análisis de residuos debe complementarse con las pruebas de calibración, discriminación y dependencia temporal realizadas posteriormente.

```{r}
# ------------------------------------------------------------
# 3. Hosmer-Lemeshow
# ------------------------------------------------------------

cat("\n=== HOSMER-LEMESHOW ===\n")

hl <- hoslem.test(
  d_se3$episodio,
  d_se3$prob_estimada,
  g = 10
)

print(hl)
```

**Interpretación.** La prueba de Hosmer-Lemeshow evalúa la calibración del modelo, es decir, qué tan bien coinciden las probabilidades de episodio estimadas por la regresión logística con las frecuencias de episodios realmente observadas.

El resultado fue **χ² = 64.06 con 8 grados de libertad y p \< 0.001**. Debido a que el valor p es significativo, se detectan diferencias estadísticamente evidentes entre algunas probabilidades estimadas por el modelo y las frecuencias observadas. Por lo tanto, no puede afirmarse que el modelo tenga una calibración perfecta.

Este resultado no implica automáticamente que el modelo sea inútil o deba descartarse. La muestra de SE3 contiene decenas de miles de observaciones, por lo que la prueba puede ser sensible a desviaciones relativamente pequeñas entre lo observado y lo estimado. Por esta razón, la calibración debe interpretarse junto con las demás medidas de desempeño y diagnóstico del modelo.

**Hallazgo principal.** Hosmer-Lemeshow señala una limitación en la calibración de las probabilidades estimadas. Por ello, el modelo puede utilizarse para estudiar asociaciones entre las condiciones meteorológicas y los episodios de SO₂, pero sus probabilidades no deben interpretarse como estimaciones perfectamente calibradas ni utilizarse por sí solas como un sistema operativo de pronóstico.

```{r}
# ------------------------------------------------------------
# 4. ROC y AUC en muestra
# ------------------------------------------------------------

roc_in <- roc(
  d_se3$episodio,
  d_se3$prob_estimada,
  quiet = TRUE
)

plot(
  roc_in,
  main = "Curva ROC del modelo logístico"
)

cat(
  "\nAUC en muestra:",
  round(as.numeric(auc(roc_in)), 3),
  "\n"
)
```

**Interpretación.** La curva ROC evalúa la capacidad del modelo para distinguir entre horas con episodio elevado de SO₂ (`episodio = 1`) y horas sin episodio (`episodio = 0`) considerando todos los posibles puntos de corte de probabilidad.

El modelo obtuvo un **AUC = 0.783**, lo que indica una capacidad discriminante razonable. De manera intuitiva, si se seleccionara al azar una hora en la que ocurrió un episodio y una hora en la que no ocurrió, el modelo asignaría una probabilidad estimada mayor a la hora con episodio aproximadamente el **78.3% de las veces**.

Este resultado muestra que la información contenida en el sector de procedencia del viento, su velocidad, la hora y el mes permite diferenciar los dos tipos de observaciones considerablemente mejor que una clasificación aleatoria, que correspondería a un AUC cercano a 0.5.

El AUC de esta especificación simplificada es menor que el obtenido previamente con el modelo de 16 rumbos (AUC = 0.811). Esta reducción es coherente con la simplificación realizada, ya que al agrupar ENE, E y ESE en una sola categoría frente al resto se pierde parte del detalle direccional. A cambio, el modelo `mod` ofrece una interpretación más sencilla y facilita la comparación del efecto del sector oriental en análisis posteriores.

**Hallazgo principal.** El modelo presenta una capacidad razonable para discriminar entre horas con y sin episodios elevados de SO₂, incluso después de resumir la dirección del viento en sector oriental frente al resto. Sin embargo, el AUC evalúa discriminación y no garantiza que las probabilidades estimadas estén perfectamente calibradas ni que el modelo pueda utilizarse directamente como herramienta operativa de pronóstico.

## **PCA sobre la matriz química (técnica de interdependencia)**

```{r}
library(factoextra)

# ---- 1. Matriz química completa en SE3 ----
# PCA exige casos completos. Se documenta cuántos se pierden y se
# verifica que la pérdida no elimine preferentemente los episodios.
mat_se3 <- datos %>%
  filter(Estacion == "SE3") %>%
  select(SO2, NO, NO2, NOX, CO, O3, PM10, `PM2.5`,
         sector_E, WSR, Hora, Mes, episodio)

completos <- mat_se3 %>% drop_na(SO2:`PM2.5`)

cat("Filas SE3:", nrow(mat_se3), "\n")
cat("Casos completos:", nrow(completos),
    paste0("(", round(100 * nrow(completos) / nrow(mat_se3), 1), "%)"), "\n")
cat("Episodios conservados:", sum(completos$episodio), "de",
    sum(mat_se3$episodio), "\n\n")

# ---- 2. Transformación logarítmica ----
# ADVERTENCIA: log1p comprime la escala de los extremos. NO elimina
# outliers, pero sí reduce su influencia en la matriz de covarianzas.
# Sin esta transformación, PC1 quedaría dominado por unas pocas horas
# de SO2 extremo y no describiría la estructura general.
# Los episodios siguen siendo identificables en el espacio de componentes.
X <- completos %>%
  select(SO2:`PM2.5`) %>%
  mutate(across(everything(), log1p))

# ---- 3. PCA sobre variables estandarizadas ----
pca <- prcomp(X, scale. = TRUE)

# ---- 4. Varianza explicada ----
var_exp <- tibble(
  CP       = paste0("PC", 1:8),
  Var_pct  = round(100 * pca$sdev^2 / sum(pca$sdev^2), 2),
  Acum_pct = round(cumsum(100 * pca$sdev^2 / sum(pca$sdev^2)), 2)
)
print(var_exp)

# ---- 5. Cargas de los primeros 3 componentes ----
cargas <- as_tibble(pca$rotation[, 1:3], rownames = "Variable") %>%
  mutate(across(where(is.numeric), ~ round(.x, 3)))
print(cargas)

# ---- 6. Criterio de Kaiser ----
cat("\nComponentes con eigenvalor > 1:", sum(pca$sdev^2 > 1), "\n")

# ---- 7. Scree plot ----
fviz_eig(pca, addlabels = TRUE, barfill = "steelblue",
         main = "Varianza explicada por componente (SE3)")
```

## **Conglomerados sobre el espacio de componentes**

```{r}
library(cluster)

# ---- 1. Puntuaciones de los 4 primeros componentes (86.9% varianza) ----
scores <- as_tibble(pca$x[, 1:4])

# ---- 2. Número de conglomerados: silueta sobre muestra ----
set.seed(2024)
muestra <- scores[sample(nrow(scores), 4000), ]

sil <- map_dfr(2:6, function(k) {
  km <- kmeans(muestra, centers = k, nstart = 20)
  tibble(k = k,
         silueta = round(mean(silhouette(km$cluster,
                                         dist(muestra))[, 3]), 3))
})
print(sil)

# ---- 3. k-means sobre el conjunto completo ----
set.seed(2024)
km <- kmeans(scores, centers = 4, nstart = 25, iter.max = 50)

cat("Iteraciones usadas:", km$iter, "de 50\n")
cat("Varianza explicada por la partición:",
    round(100 * km$betweenss / km$totss, 1), "%\n\n")

# ---- 4. Caracterización de cada conglomerado ----
# Se describen con las variables ORIGINALES, no con las transformadas.
perfil <- completos %>%
  mutate(grupo = factor(km$cluster)) %>%
  group_by(grupo) %>%
  summarise(
    n           = n(),
    pct         = round(100 * n() / nrow(completos), 1),
    SO2_med     = round(median(SO2), 2),
    NOX_med     = round(median(NOX), 2),
    CO_med      = round(median(CO), 2),
    PM25_med    = round(median(`PM2.5`), 1),
    O3_med      = round(median(O3), 1),
    WSR_med     = round(median(WSR), 1),
    pct_Este    = round(100 * mean(sector_E == "Este"), 1),
    pct_episod  = round(100 * mean(episodio), 1),
    .groups = "drop"
  ) %>%
  arrange(desc(SO2_med))

print(perfil, width = Inf)

# ---- 5. Razón SO2/NOX por grupo ----
# Indicador de firma: alta razón = azufre sin combustión vehicular.
perfil %>%
  mutate(razon_SO2_NOX = round(SO2_med / NOX_med, 3)) %>%
  select(grupo, SO2_med, NOX_med, razon_SO2_NOX, pct_Este, pct_episod) %>%
  print()
```

## **Diferencia de medianas por año y traducción a política pública**

```{r}
# ---- 1. Kruskal-Wallis por año: ¿difieren las 4 estaciones? ----
kw <- datos %>%
  group_split(Año) %>%
  map_dfr(function(d) {
    t <- kruskal.test(SO2 ~ Estacion, data = d)
    tibble(Año = unique(d$Año),
           chi2 = round(t$statistic, 1),
           gl   = t$parameter,
           p    = signif(t$p.value, 3))
  })
print(kw)

# ---- 2. Desplazamiento Hodges-Lehmann SE3 vs GAR, por año ----
# Estima la diferencia TÍPICA en ppb entre ambas estaciones, con IC.
# Es el análogo no paramétrico de la diferencia de medias, robusto
# a la fuerte asimetría del SO2.
hl <- datos %>%
  filter(Estacion %in% c("SE3", "GAR")) %>%
  group_split(Año) %>%
  map_dfr(function(d) {
    w <- wilcox.test(SO2 ~ Estacion, data = d,
                     conf.int = TRUE, exact = FALSE)
    tibble(
      Año        = unique(d$Año),
      Med_SE3    = median(d$SO2[d$Estacion == "SE3"]),
      Med_GAR    = median(d$SO2[d$Estacion == "GAR"]),
      Dif_HL     = round(w$estimate, 2),
      IC_inf     = round(w$conf.int[1], 2),
      IC_sup     = round(w$conf.int[2], 2),
      p          = signif(w$p.value, 3)
    )
  })
print(hl)

# ---- 3. Lo que la mediana NO captura: horas de episodio por año ----
# Umbral ABSOLUTO (11.1 ppb) para que los años sean comparables.
horas <- datos %>%
  group_by(Año, Estacion) %>%
  summarise(horas_episodio = sum(episodio), .groups = "drop") %>%
  pivot_wider(names_from = Estacion, values_from = horas_episodio) %>%
  mutate(Exceso_SE3_vs_GAR = SE3 - GAR)
print(horas)

# ---- 4. Indicador de política pública ----
# Horas/año de exposición aguda evitables si SE3 tuviera el
# comportamiento de la estación de control.
horas %>%
  summarise(
    exceso_total    = sum(Exceso_SE3_vs_GAR),
    exceso_anual    = round(mean(Exceso_SE3_vs_GAR)),
    dias_equiv_anual = round(mean(Exceso_SE3_vs_GAR) / 24, 1)
  ) %>%
  print()
```

## **Sensibilidad y figura principal**

```{r}
# ---- 1. Sensibilidad del umbral: ¿el momio del Este depende de P95? ----
sens <- map_dfr(c(0.90, 0.95, 0.99), function(q) {
  u <- quantile(datos$SO2, q, na.rm = TRUE)
  map_dfr(c("SE3", "SE2", "NE", "GAR"), function(e) {
    d <- datos %>% filter(Estacion == e) %>% mutate(y = as.integer(SO2 > u))
    if (sum(d$y) < 30) return(tibble(Estacion = e, OR = NA,
                                     IC_inf = NA, IC_sup = NA))
    m  <- glm(y ~ sector_E + ns(WSR, 3) + Hora_sin + Hora_cos +
                Mes_sin + Mes_cos, data = d, family = binomial)
    co <- tidy(m) %>% filter(term == "sector_EEste")
    tibble(Estacion = e,
           OR     = round(exp(co$estimate), 2),
           IC_inf = round(exp(co$estimate - 1.96 * co$std.error), 2),
           IC_sup = round(exp(co$estimate + 1.96 * co$std.error), 2))
  }) %>% mutate(Percentil = paste0("P", q * 100), umbral_ppb = round(u, 1),
                .before = 1)
})
print(sens, n = 12)

# ---- 2. Figura principal: divergencia mediana vs episodios ----
comp <- hl %>%
  select(Año, Dif_HL) %>%
  left_join(select(horas, Año, Horas_SE3 = SE3), by = "Año")

coef <- max(comp$Horas_SE3) / max(comp$Dif_HL)

ggplot(comp, aes(x = Año)) +
  geom_col(aes(y = Horas_SE3), fill = "grey70") +
  geom_line(aes(y = Dif_HL * coef), colour = "firebrick", linewidth = 1.2) +
  geom_point(aes(y = Dif_HL * coef), colour = "firebrick", size = 3) +
  scale_y_continuous(
    name = "Horas de episodio en SE3 (barras)",
    sec.axis = sec_axis(~ . / coef,
                        name = "Diferencia de medianas SE3−GAR, ppb (línea)")
  ) +
  scale_x_continuous(breaks = 2022:2025) +
  labs(title = "La mediana anual no refleja la exposición aguda",
       subtitle = "SE3 (Cadereyta), umbral absoluto de episodio: 11.1 ppb",
       x = "Año") +
  theme_minimal(base_size = 12) +
  theme(axis.title.y.right = element_text(colour = "firebrick"))
```

```{r}
# ---- Tabla geográfica para el reporte ----
geo <- tribble(
  ~Estacion, ~lat,     ~lon,       ~azimut, ~rumbo, ~dist_km,
  "SE3",     25.5844,  -100.0011,  87.3,    "E",     5.5,
  "SE2",     25.6461,  -100.0956,  113.7,   "ESE",  16.4,
  "NE",      25.7455,  -100.2552,  119.6,   "ESE",  35.7,
  "GAR",     25.7997,  -100.5878,  110.1,   "ESE",  68.5
)

# ---- Figura clave: decaimiento del momio con la distancia ----
or_p95 <- tibble(
  Estacion = c("SE3", "SE2", "NE", "GAR"),
  OR       = c(3.19, 1.58, 1.01, 1.08),
  IC_inf   = c(2.96, 1.43, 0.81, 0.54),
  IC_sup   = c(3.44, 1.74, 1.26, 2.16)
)

left_join(geo, or_p95, by = "Estacion") %>%
  ggplot(aes(x = dist_km, y = OR)) +
  geom_hline(yintercept = 1, linetype = "dashed", colour = "grey40") +
  geom_errorbar(aes(ymin = IC_inf, ymax = IC_sup), width = 1.5) +
  geom_point(size = 3, colour = "firebrick") +
  geom_text(aes(label = Estacion), vjust = -1.2, size = 3.5) +
  labs(
    title = "El efecto direccional decae con la distancia a la refinería",
    subtitle = "Razón de momios del sector Este sobre episodios de SO2 (P95 = 11.1 ppb)",
    x = "Distancia a la refinería (km)",
    y = "Razón de momios (IC 95%)"
  ) +
  theme_minimal(base_size = 12)
```

## validación y supuestos

```{r}
library(pROC)
library(sandwich)
library(lmtest)
library(psych)

d_se3 <- datos %>% filter(Estacion == "SE3") %>%
  mutate(dia = as.Date(fecha))

# ---- 1. Errores estándar robustos agrupados por día ----
mod <- glm(episodio ~ sector_E + ns(WSR, 3) + Hora_sin + Hora_cos +
             Mes_sin + Mes_cos, data = d_se3, family = binomial)

rob <- coeftest(mod, vcov = vcovCL(mod, cluster = ~ dia))
b   <- rob["sector_EEste", "Estimate"]
se  <- rob["sector_EEste", "Std. Error"]

cat("=== OR sector Este en SE3 ===\n")
cat("Ingenuo  :", round(exp(coef(mod)["sector_EEste"]), 2), "\n")
cat("Agrupado :", round(exp(b), 2),
    " IC95: [", round(exp(b - 1.96*se), 2), ",",
    round(exp(b + 1.96*se), 2), "]\n\n")

# ---- 2. Capacidad discriminante ----
auc_in <- roc(d_se3$episodio, fitted(mod), quiet = TRUE)
cat("AUC en muestra:", round(as.numeric(auc_in$auc), 3), "\n")

# ---- 3. Validación fuera de muestra: entrenar 2022-2024, probar 2025 ----
tr <- filter(d_se3, Año <= 2024)
te <- filter(d_se3, Año == 2025)

m_tr <- glm(episodio ~ sector_E + ns(WSR, 3) + Hora_sin + Hora_cos +
              Mes_sin + Mes_cos, data = tr, family = binomial)
p_te <- predict(m_tr, newdata = te, type = "response")

cat("AUC fuera de muestra (2025):",
    round(as.numeric(roc(te$episodio, p_te, quiet = TRUE)$auc), 3), "\n")
cat("Error Brier:", round(mean((p_te - te$episodio)^2), 4), "\n")
cat("Tasa base 2025:", round(mean(te$episodio), 4), "\n\n")

# ---- 4. Matriz de confusión con punto de corte = tasa base ----
corte <- mean(tr$episodio)
tab <- table(Predicho = p_te > corte, Real = te$episodio)
print(tab)
cat("\nSensibilidad:", round(tab[2,2] / sum(tab[,2]), 3),
    "| Especificidad:", round(tab[1,1] / sum(tab[,1]), 3), "\n\n")

# ---- 5. Supuestos del PCA ----
cat("=== Adecuación muestral del PCA ===\n")
cat("KMO global:", round(KMO(X)$MSA, 3), "\n")
bt <- cortest.bartlett(cor(X), n = nrow(X))
cat("Bartlett: chi2 =", round(bt$chisq, 0), " p =", signif(bt$p.value, 3), "\n")
```

## **CBPF**

```{r}

library(openair)

# ---- Preparación al formato openair ----
d_oa <- datos %>%
  rename(date = fecha, ws = WSR, wd = WDR)

# ---- Percentiles equivalentes al umbral absoluto de 11.1 ppb ----
# openair calcula el percentil DENTRO de cada panel. Para que las cuatro
# estaciones se comparen contra el MISMO umbral en ppb, se le pasa a cada
# una el percentil que en su distribución corresponde a 11.1 ppb.
pct_eq <- datos %>%
  group_by(Estacion) %>%
  summarise(p = round(100 * mean(SO2 <= umbral_ep, na.rm = TRUE), 2),
            .groups = "drop")
print(pct_eq)

# ---- CBPF de SO2 en las tres estaciones con señal ----
# GAR se omite: su percentil equivalente supera 99.8 y no quedan
# suficientes horas para estimar la probabilidad.
for (e in c("SE3", "SE2", "NE")) {
  p <- pct_eq$p[pct_eq$Estacion == e]
  polarPlot(
    filter(d_oa, Estacion == e),
    pollutant  = "SO2",
    statistic  = "cpf",
    percentile = p,
    main       = paste0("CBPF de SO2 en ", e,
                        " (umbral 11.1 ppb, P", p, ")"),
    key.title  = "Probabilidad"
  )
}

# ---- Falsación visual: CBPF de NOX en SE3 ----
# Mismo percentil que el SO2 para que ambos mapas sean comparables.
polarPlot(
  filter(d_oa, Estacion == "SE3"),
  pollutant  = "NOX",
  statistic  = "cpf",
  percentile = pct_eq$p[pct_eq$Estacion == "SE3"],
  main       = "CBPF de NOX en SE3 (misma probabilidad de referencia)",
  key.title  = "Probabilidad"
)
```

```{r}
# or_p95: valores del gradiente espacial para la Figura 1
or_p95 <- tibble(
  Estacion = c("SE3", "SE2", "NE", "GAR"),
  OR       = c(3.19, 1.58, 1.01, 1.08),
  IC_inf   = c(2.96, 1.43, 0.81, 0.54),
  IC_sup   = c(3.44, 1.74, 1.26, 2.16)
)

saveRDS(list(datos = datos, pca = pca, km = km, completos = completos,
             hl = hl, horas = horas, sens = sens, geo = geo,
             or_sector = or_sector, tasa_sector_SE3 = tasa_sector_SE3,
             or_p95 = or_p95),
        "objetos_etapa3.rds")

names(readRDS("objetos_etapa3.rds"))
```

## Simulación de predicción prueba

```{r}
#Simulamos un pronóstico del clima
#Supongamos que mañana por la tarde el viento rotará hacia el Este.
pronostico_manana <- tibble(
  Hora = 0:23,
  Mes  = rep(month(Sys.Date()), 24), 
  WSR  = c(rep(3.0, 10), rep(6.5, 8), rep(3.0, 6)), # Viento suave en la mañana, fuerte en la tarde
  WDR  = c(rep(180, 10), rep(95, 8), rep(180, 6))   # Viento del Sur, luego del Este (95°), luego Sur
)

#Preparar datos
rumbos_ref <- c("N","NNE","NE","ENE","E","ESE","SE","SSE",
                "S","SSO","SO","OSO","O","ONO","NO","NNO")

pronostico_predictivo <- pronostico_manana %>%
  mutate(
    Hora_sin = sin(2 * pi * Hora / 24),
    Hora_cos = cos(2 * pi * Hora / 24),
    Mes_sin  = sin(2 * pi * Mes / 12),
    Mes_cos  = cos(2 * pi * Mes / 12),
    sector   = rumbos_ref[((floor((WDR + 11.25) / 22.5)) %% 16) + 1],
    sector_E = factor(
      if_else(sector %in% c("ENE", "E", "ESE"), "Este", "Resto"),
      levels = c("Resto", "Este")
    )
  )

#Predicción usando modelo completo 
tasa_base <- mean(d_se3$episodio)

pronostico_predictivo <- pronostico_predictivo %>%
  mutate(
    prob_episodio = predict(mod, newdata = pronostico_predictivo, type = "response"),
    #Detonador de política pública:
    estado_alerta = if_else(
      prob_episodio > tasa_base, 
      "ALERTA: Probabilidad de Episodio", 
      "Normal"
    )
  )


cat("\n=== TABLERO DE ALERTA TEMPRANA: PRONÓSTICO 24 HORAS ===\n")
pronostico_predictivo %>%
  select(Hora, Viento_Velocidad = WSR, Rumbo = sector, 
         Probabilidad = prob_episodio, Alerta = estado_alerta) %>%
  mutate(Probabilidad = paste0(round(Probabilidad * 100, 1), "%")) %>%
  print(n = 24)
```
