---
title: "Etapa 1. Conociendo el negocio"
author:
  - name: "Alicia Bernádez A01562634"
  - name: "Omar Arzaga A01569294"
  - name: "Diego Medrano A01254882"
  - name: "Sebastián Alemán A00841034"
  - name: "Isaac Montaño A00841681"
format: pdf
editor: visual
---

## Parte 1: Conociendo el negocio

La calidad del aire es un aspecto fundamental para el bienestar de la población y el medio ambiente, ya que depende de la presencia y concentración de diferentes contaminantes en la atmósfera. Cuando estos alcanzan niveles elevados pueden generar efectos negativos sobre la salud y los ecosistemas. Por ello, su monitoreo pemrite identificar condiciones de riesgo y generar información útil para reducir la exposición de la población y apoyar la toma de decisiones públicas (HOLCIM, s.f.).

#### **Importancia del análisis de la calidad del aire**

El análisis de la calidad del aire es importante para la ciudadanía debido a sus efectos sobre la salud. La Organización Mundial de la Salud estima que la contaminación del aire exterior ocasionó aproximadamente 4.2 millones de muertes prematuras en 2019 y la relaciona con enfermedades cardiovasculares, respiratorias, accidentes cerebrovasculares y cáncer de pulmón (OMS, 2024). Además, contar con información actualizada permite emitir recomendaciones durante episodios de contaminación, industria y desarrollo urbano.

Entre los contaminantes de mayor importancia se encuentran las partículas suspendidas ($PM_{10}$ y $PM_{2.5}$), el ozono ($O_3$), el dióxido de nitrógeno ($NO_{2}$), el dióxido de azufre ($SO_{2}$) y el monóxido de carbono ($CO$). El material particulado es especialmente relevante debido a que las partículas más pequeñas pueden penetrar profundamente en los pulmones e incluso ingresar al torrente sanguíneo, generando efectos cardiovasculares y respiratorios (OMS, 2024). La OMS establece valores guía internacionales para estos contaminantes; mientras que en México el Índice Aire y Salud comunica las condiciones mediante las categorías buena, aceptable, mala, muy mala y extremadamente mala.

#### **Medición de la calidad del aire y variables relacionadas**

La calidad del aire se evalúa mediante redes de monitoreo que registran las concentraciones de contaminantes atmosféricos. Estas mediciones pemriten analizar su comportamiento temporal y espacial, además de detectar episodios que puedan representar un riesgo para la población (PNUMA, 2022). En México, el Sistema Nacional de Información de la Calidad del Aire (SINAICA), administrado por el INEEC, integra y valida información proveniente de distintos sistemas de monitoreo del país (INECC, s.f.).

Para interpretar los resultados es necesario considerar tanto la unidad de concentración como el periodo de exposición. Las partículas suelen expresarse en microgramos por metro cúbico, mientras que algunos gases se reportan en partes por millón o partes por billón. También pueden analizarse concentraciones horarias, promedios de 8 horas, 24 horas o anuales. Además de las emisiones, variables meteorológicas como temperatura, humedad, velocidad y dirección del viento, presión, precipitación y radiación solar influyen en la dispersión, transporte y acumulación de los contaminantes.

#### **Normas y lineamientos para la protección de la salud**

A nivel internacional, las Directrices Mundiales sobre la Calidad del Aire de la OMS establecen valores recomendados para $PM_{2.5}$ , $PM_{10}$, $O_3$, $NO_2$, $SO_2$ y $CO$. Los vaEstas directrices se basan en evidencia científica sobre sus efectos en la salud, pero no son legalmente obligatorias; funcionan como referencia para que cada país desarrolle sus propias regulaciones (OMS,2021).

En México, los límites para la protección de la salud se establecen mediante Normas Oficiales Mexicanas. Para los principales contaminantes se encuentran la NOM-020-SSA1-2021, correspondiente al ozono; la NOM-021-SSA1-2021 para el monóxido de carbono; la NOM-022-SSA1-2019 para el dióxido de azufre; la NOM-023-SSA1-2021 para el dióxido de nitrogeno y la NOM-025-SSA1-2021 correspondiente a las partículas suspendidas (DOF, 2019; DOF,2021). Asimismo, la NOM-172-SEMARNAT establece los lineamientos para comunicar el Índice de Calidad del Aire y Riesgos a la Salud (SEMARNAT, 2023). Una porblemática importante es que los límites establecidos en las normas nacionales no siempre coinciden con las recomendaciones de la OMS, por lo que cumplir con una norma nacional no implica necesariamente la ausencia total de riesgo para la salud.

#### Dificultades en la medición de la calidad del aire

El monitoreo de la calidad del aire presenta dificultades relacionadas con la cobertura de las estaciones, la disponibilidad y calidad de los registros y la variabilidad espacial y temporal de los contaminantes. Los equipos requieren mantenimiento y calibración, pueden presentarse datos faltantes y una estación representa principalmente las condiciones de su entorno inmediato. Por ello, antes de realizar análsiis estadísticos es necesario validar, depurar y evaluar la disponibilidad de los datos (INECC, s.f. ; PNUMA, 2022).

#### Sistema Integral de Monitoreo Ambiental de Nuevo León

En Nuevo León, el Sistema Integral de Monitoreo Ambiental (SIMA), administrado por la Secretaría de Medio Ambiente del Estado, monitorea contaminantes atmosféricos y variables meteorológicas en diferentes zonas del Área Metropolitana de Monterrey. Además de informar a la ciudadanía mediante el Índice Aire y Salud, sus registros históricos permiten estudiar el comportamiento y las relaciones entre contaminantes y condiciones ambientales (Gobierno de Nuevo León, s.f.).

La información generada por SIMA constituye la principal fuente de datos para este proyecto y permitirá analizar una problemática específica relacionada con el comportamiento del $SO_2$ y su posible relación con condiciones meteorológicas y fuentes industriales de la región.

#### Objetivo general del trabajo

Analizar y acarcterizar la relación entre las concentraciones de dióxido de azufre ($SO_2$) y las condiciones meteorológicas registradas en la estación SE3 (Cadereyta), SE2 (Juárez) y NE (San Nicolás) durante el periodo 2022-2025, con el propósito de identificar patrones direccionales asociados con episodios de concentraciones elevadas y avaluar su posible relación con fuentes industriales localizadas en la región.

##### Pregunta guía:

¿Existe un patrón direccional y meteorológico en las concentraciones de dióxido de azufre ($SO_2$) registradas en la estación SE2, SE3 y NE durante el periodo 2022-2025 que sea consistente con la influencia de una fuente industrial puntual localizada en la zona?

##### Objetivos específicos:

- Describir el comportamiento temporal de las concentraciones de $SO_2$ registradas en las estaciones NE, SE2 y SE3 durante 2022-2025, identificando su distribución, variación temporal y los periosos en los que se presentan concentraciones elevadas en cada sitio.

- Analizar la relación entre las concentraciones de $SO_2$, la dirección y la velocidad del viento con el fin de identificar los sectores direccionales asociados con una mayor frecuencia de episodios de alta concentración.

- Comparar los patrones direccionales identificados con la ubicación de fuentes industriales relevantes en la Zona Metropolitana de Monterrey, con el propósito de evaluar si las concentraciones elevadas presentan un comportamiento espacial consistente con la influencia de una o múltiples fuentes industriales.

#### Antecedentes relacionados con el objetivo del trabajo

Diversos estudios han analizado la relación entre las concentraciones de contaminantes atmosféricos, las condiciones meteorológicas y la ubicación de fuentes de emisión de contaminantes con el propósito de determinar el posible origen de episodios de contaminación. Para el presente proyecto resultan especialmente relevantes los trabajos de Uria-Tellaetxe y Carslaw (2014), Clarke et al. (2014) y Xue et al. (2023) ya que presentan metodologías y aplicaciones relacionadas con la identificación de fuentes mediante información de calidad del aire, dirección y velocidad del viento.

Uria-Tellaetxe y Carslaw (2014) desarrollaron la Función de probabilidad bivariada condicional como una extensión de la función de probabilidad condicional. Esta metodología permite relacionar las concentraciones registradas de un contaminante con la dirección y velocidad del viento, de manera que sea posible identificar los sectores y condiciones meteorológicas asociados con concentraciones elevadas. Los autores describen su propuesta como “un nuevo método de modelación de receptor para identificar y caracterizar fuentes de emisión” (Uria-Tellaetxe & Carslaw, 2014). La principal ventaja de incorporar la velocidad del viento es que proporciona información extra sobre las características de dispersión de las fuentes y no únicamente sobre su dirección. Además, los autores comprobaron el funcionamiento de la técnica mediante simulaciones de dispersión e incorporaron el procedimiento al paquete openair de R. Esta metodología resulta relevante para el análisis de las estaciones de Cadereyta, Juárez y San Nicolás, debido a que permite estudiar si los episodios elevados de $SO_2$ aparecen repetidamente bajo determinadas combinaciones de dirección y velocidad del viento. De esta forma, en lugar de analizar solamente una correlación entre $SO_2$ y variables meteorológicas, es posible determinar si existe un patrón direccional consistente con la ubicación de una fuente industrial.

Por otra parte, Clarke et al. (2014) aplicaron un enfoque de identificación de fuentes en Ulsan, Corea del Sur, una ciudad caracterizada por una importante actividad industrial. Los autores utilizaron concentraciones horarias de $SO_2$, $CO$, $O_3$, $NO_2$ y $PM_{10}$ registradas durante un año en 13 estaciones automáticas de monitoreo. El análisis consideró las variaciones diarias y estacionales, la distribución espacial de los contaminantes y la dirección del viento. Los resultados mostraron una relación particularmente clara para el dióxido de azufre, pues señalan que “la contaminación por $SO_2$ en Ulsan se originó principalmente en áreas industriales locales” (Clarke et al., 2014, p. 239). Este estudio constituye un antecedente directo para el proyecto debido a que demuestra que los registros generados diariamente por estaciones automáticas pueden utilizarse no solo para conocer las concentraciones de contaminantes, sino también para estudiar relaciones entre las fuentes y los receptores. Asimismo, los investigadores analizaron de manera individual episodios de concentraciones elevadas, lo cual respalda el interés por estudiar específicamente las horas de mayor $SO_2$ en Cadereyta, Juárez y San Nicolás y las condiciones de viento presentes durante esos eventos.

Finalmente, Xue et al. (2023) estudiaron episodios recurrentes de contaminación por $SO_2$ dentro de un parque industrial químico. A partir de las mediciones de una estación identificaron 68 eventos de contaminación y posteriormente realizaron un análisis retrospectivo para determinar su posible fuente. Una característica especialmente importante del trabajo es que los autores reconocen que “los datos de apoyo disponibles correspondían únicamente a las mediciones de un solo monitor” (Xue et al., 2023). A pesar de esta limitación, combinaron las observaciones con información meteorológica y modelos de dispersión para aumentar la certeza de la localización de las fuentes. Finalmente, asociaron los episodios estudiados con una unidad industrial de craqueo catalítico.

En conjunto, los tres estudios muestran que las concentraciones de $SO_2$ pueden analizarse junto con la dirección y velocidad del viento para identificar patrones compatibles con fuentes industriales. Uria-Tellaetxe y Carslaw (2014) proporcionan la metodología direccional; Clarke et al. (2014) demuestran su utilidad en una ciudad industrial utilizando datos horarios de estaciones de monitoreo; y Xue et al. (2023) muestran la importancia de estudiar individualmente los episodios elevados de $SO_2$ y reconstruir sus posibles fuentes. Estos antecedentes sustentan el análisis propuesto para las estaciones previamente mencionadas, donde se busca determinar si las concentraciones elevadas de $SO_2$ presentan un patrón meteorológico y direccional consistente y si dicho sector coincide espacialmente con fuentes industriales localizadas en la región.

#### Justificación del proyecto

Los estudios revisados muestran que el análisis conjunto de las concentraciones de contaminantes y las variables meteorológicas puede utilizarse para identificar patrones asociados con posibles fuentes de emisión. Métodos como el análisis direccional y la función de probabilidad bivariada condicional han sido aplicados en distintos contextos industriales para relacionar concentraciones elevadas con la dirección y velocidad del viento.

Por ello, resulta relevante aplicar este tipo de análisis a los registros históricos de SIMA, particularmente a las concentraciones de $SO_2$ observadas en las estaciones seleccionadas. El proyecto permitirá evaluar si los episodios de mayor concentración presentan patrones meteorológicos y direccionales consistentes con zonas industriales de la región. Esto puede contribuir a comprender mejor el comportamiento espacial y temporal del $SO_2$ y generar información útil para análisis posteriores sobre la calidad del aire en Nuevo León.

## Parte 2: Comprensión y preparación de los datos

##### Descripción de las variables a utilizar a lo largo del proyecto

A partir de este momento se trabajará con las variables de interés para la limpieza e imputación de datos.

| Variable | Descripción | Tipo | Justificación |
|:-----------------|:-----------------|:-----------------|:-----------------|
| `fecha y hora` | Fecha y hora del registro | Temporal | Analizar patrones temporales |
| `SO2` | Concentración de dióxido de azufre | Numérica | Variable principal |
| `WDR` | Dirección del viento ($0^\circ$–$360^\circ$) | Numérica | Identificar dirección de origen |
| `WSR` | Velocidad del viento | Numérica | Evaluar dispersión y transporte |
| `TOUT` | Temperatura exterior | Numérica | Caracterizar condiciones atmosféricas |
| `RH` | Humedad relativa (%) | Numérica | Caracterizar condiciones meteorológicas |
| `PRS` | Presión atmosférica | Numérica | Complementar análisis meteorológico |
| `SR` | Radiación solar | Numérica | Analizar variación diurna |
| `RAINF` | Precipitación registrada | Numérica | Evaluar efecto de la lluvia |
| `Estacion` | Estación de monitoreo de SIMA | Categórica | Comparar ubicaciones |
| `Año` | Año correspondiente al registro | Temporal | Comparar periodos |

```{r}
library(readxl)
library(dplyr)
library(purrr)
library(stringr)
library(tidyverse)
library(lubridate)

# Función para leer únicamente las estaciones y variables de interés
leer_base <- function(archivo, anio) {
  
  hojas <- excel_sheets(archivo)
  
  # Seleccionar únicamente las estaciones del estudio
  hojas <- hojas[hojas %in% c("NE", "SE2", "SE3")]
  
  map_dfr(hojas, function(hoja) {
    
    read_excel(archivo, sheet = hoja) %>%
      mutate(
        Estacion = hoja,
        Año = anio
      ) %>%
      select(
        any_of(c("Fecha y hora", "date")),
        SO2,
        WDR,
        WSR,
        TOUT,
        RH,
        PRS,
        SR,
        RAINF,
        Estacion,
        Año
      )
    
  })
}

# Leer las bases de cada año
datos22 <- leer_base("BD 2022.xlsx", 2022)
datos23 <- leer_base("BD 2023.xlsx", 2023)
datos24 <- leer_base("BD 2024.xlsx", 2024)
datos25 <- leer_base("BD 2025.xlsx", 2025)

# Unificar el nombre de la columna de fecha de 2025
datos25 <- datos25 %>%
  rename(`Fecha y hora` = date)

# Unir todos los años en una sola base
datos <- bind_rows(
  datos22,
  datos23,
  datos24,
  datos25
)

# Revisar la base final
dim(datos)
head(datos)
table(datos$Año)
table(datos$Estacion, datos$Año)
```

Después de unir las bases correspondientes a los años 2022–2025, se obtuvo un conjunto de datos compuesto por 105177 registros y 11 variables, distribuidos entre 3 estaciones de monitoreo.

```{r}
names(datos22)
names(datos23)
names(datos24)
names(datos25)
```

```{r}
# Ver a grandes rasgos el tibble
head(datos)

# Ver las dimensiones y tipos de datos
print(dim(datos))
str(datos)
```

```{r}
# Ver cantidad de datos faltantes
colSums(is.na(datos))

# Ver si hay datos atípicos o sesgos
summary(datos)
```

Se observa una cantidad considerable de datos faltantes, especialmente en la variable TOUT, con 13,408 registros faltantes. Otras variables con una cantidad importante de valores faltantes son RH y SO2. Asimismo, la revisión de los valores mínimos y máximos permitió identificar registros fuera de los rangos considerados válidos, como valores de -9999 en TOUT y RH, valores de humedad relativa superiores a 100 %, así como registros fuera de rango en PRS y SR.

```{r}
# Si el dato se sale del rango proporcionado por SIMA, esa celda se vuelve valor nulo
datosF <- datos %>%
  mutate(
    SO2   = ifelse(SO2 < 0 | SO2 > 405, NA, SO2),
    WDR   = ifelse(WDR < 0 | WDR > 360, NA, WDR),
    WSR   = ifelse(WSR < 0 | WSR > 40, NA, WSR),
    TOUT  = ifelse(TOUT < -4.5 | TOUT > 45, NA, TOUT),
    RH    = ifelse(RH < 0 | RH > 100, NA, RH),
    PRS   = ifelse(PRS < 688 | PRS > 740, NA, PRS),
    SR    = ifelse(SR < 0 | SR > 1.2, NA, SR),
    RAINF = ifelse(RAINF < 0 | RAINF > 25, NA, RAINF)
  )

# Ver cantidad de valores fuera de rango convertidos a NA
valores_corregidos <- colSums(is.na(datosF)) - colSums(is.na(datos))

valores_corregidos


```

```{r}
# Guardar cantidad de filas antes de eliminar duplicados
filas_antes <- nrow(datosF)

# Eliminar duplicados
datosF <- distinct(datosF)

# Ver cantidad de filas después de eliminar duplicados
filas_despues <- nrow(datosF)

# Calcular duplicados eliminados
duplicados_eliminados <- filas_antes - filas_despues

filas_antes
filas_despues
duplicados_eliminados
```

No se eliminaron filas, por lo que no había filas duplicadas en el dataset original.

```{r}
# Ver cantidad y porcentaje de datos faltantes después de la limpieza
colSums(is.na(datosF))

round(colMeans(is.na(datosF)) * 100, 2)
```

##### Imputación de datos

```{r}
library(VIM)

# Preparación e imputación de datos mediante KNN

# Conservar únicamente registros completos en las variables principales 
datos_imputados <- datosF %>%
  filter(
    !is.na(SO2),
    !is.na(WDR),
    !is.na(WSR)
  ) %>%
  mutate(
    # Variables temporales
    Mes = month(`Fecha y hora`),
    Hora = hour(`Fecha y hora`),

    # Transformar dirección del viento para respetar
    # su naturaleza circular
    WDR_sin = sin(WDR * pi / 180),
    WDR_cos = cos(WDR * pi / 180),

    # Transformaciones circulares de hora y mes
    Hora_sin = sin(2 * pi * Hora / 24),
    Hora_cos = cos(2 * pi * Hora / 24),
    Mes_sin = sin(2 * pi * Mes / 12),
    Mes_cos = cos(2 * pi * Mes / 12)
  )


# Imputar únicamente las variables meteorológicas secundarias
# utilizando KNN dentro de cada estación
datos_imputados <- datos_imputados %>%
  group_split(Estacion, .keep = TRUE) %>%
  map_dfr(~ VIM::kNN(
    .x,

    # Variables que se van a imputar
    variable = c("TOUT", "RH", "PRS", "SR"),

    # Variables utilizadas para buscar observaciones similares
    dist_var = c(
      "WSR",
      "WDR_sin", "WDR_cos",
      "Año",
      "Hora_sin", "Hora_cos",
      "Mes_sin", "Mes_cos",
      "TOUT", "RH", "PRS", "SR"
    ),

    k = 5,
    imp_var = FALSE,
    useImputedDist = FALSE,
    methodStand = "iqr"
  )) %>%
  arrange(Estacion, `Fecha y hora`) %>%

  # Eliminar solamente las variables auxiliares
  select(
    -WDR_sin, -WDR_cos,
    -Hora_sin, -Hora_cos,
    -Mes_sin, -Mes_cos
  )


# Revisar datos faltantes después de la preparación
colSums(is.na(datos_imputados))
```

```{r}
# Eliminar el único registro faltante de precipitación
datos_imputados <- datos_imputados %>%
  filter(!is.na(RAINF))

# Verificar que ya no existan datos faltantes
colSums(is.na(datos_imputados))
```

Tras la limpieza inicial se identificaron valores faltantes en varias variables, por lo que se aplicó un tratamiento diferenciado según su relevancia. Las variables SO2, WDR y WSR no fueron imputadas, ya que son centrales para el análisis de contaminación y su estimación podría distorsionar los patrones reales; por ello, se conservaron únicamente registros completos en estas variables.

Para TOUT, RH, PRS y SR se aplicó imputación mediante KNN con k igual a 5, realizada por estación de monitoreo, utilizando variables meteorológicas y temporales como año, mes y hora junto con variables de viento para definir la similitud entre observaciones. La dirección del viento, el mes y la hora se transformaron mediante representaciones seno y coseno para respetar su naturaleza cíclica. La variable SO2 no se incluyó en el cálculo de vecinos con el fin de evitar sesgos en la imputación, y RAINF no se imputó debido a su comportamiento altamente esporádico y a la presencia predominante de valores cero.

Tras este proceso, solo se encontró un valor faltante en RAINF, el cual fue eliminado por su impacto despreciable en el conjunto de datos.

##### Datos no imputados

```{r}
# Cantidad y porcentaje de registros excluidos
# por datos faltantes en SO2, WDR o WSR
registros_iniciales <- nrow(datosF)
registros_finales <- nrow(datos_imputados)

registros_excluidos <- registros_iniciales - registros_finales

porcentaje_excluido <- round(
  registros_excluidos / registros_iniciales * 100,
  2
)

registros_excluidos
porcentaje_excluido
```

##### Transformación y estandarización de los datos

```{r}
datos_transformados <- datos_imputados %>%
  mutate(
    # Transformación circular de la dirección del viento
    WDR_sin = sin(2 * pi * WDR / 360),
    WDR_cos = cos(2 * pi * WDR / 360),

    # Transformación logarítmica de SO2
    SO2_log = log1p(SO2),

    # Variables estandarizadas
    SO2_z  = as.numeric(scale(SO2_log)),
    RH_z   = as.numeric(scale(RH)),
    WSR_z  = as.numeric(scale(WSR)),
    TOUT_z = as.numeric(scale(TOUT)),
    SR_z   = as.numeric(scale(SR)),
    PRS_z  = as.numeric(scale(PRS)),
    RAINF_z = as.numeric(scale(RAINF))
  )

names(datos_transformados)

summary(
  datos_transformados %>%
    select(
      SO2, SO2_log, SO2_z,
      WDR, WDR_sin, WDR_cos,
      WSR, WSR_z
    )
)
```

La estandarización se aplicó con el fin de llevar las variables a una escala comparable, ya que presentan unidades y rangos diferentes. Este procedimiento facilita su uso conjunto en análisis estadísticos y evita que una variable tenga mayor peso únicamente por la magnitud de sus valores. Se conservaron también las variables originales para mantener una interpretación directa de los resultados.

## Declaratoria de uso de IA

**Opción B. Se utilizó Inteligencia Artificial durante el desarrollo del trabajo de la siguiente forma:**

- **Herramienta:** ChatGPT.

- **Uso realizado:** Se usó principalmente como apoyo para el brainstorming y la definición del objetivo del proyecto, ayudando a pasar de una idea general sobre contaminación del aire a una pregunta de investigación más clara. También se utilizó para orientar la imputación de datos faltantes y la preparación de los datos, como la creación de variables y el tratamiento de la dirección del viento.

- **Secciones donde se utilizó:** Definición del objetivo, limpieza de datos, imputación y transformación de variables.

- **Validación:** Todo lo sugerido por la herramienta fue revisado con lo visto en clase y con la base de datos de SIMA. Además, se comprobó que los resultados del código fueran coherentes antes de usarlos.

- **Responsabilidad:** El equipo revisó todo el contenido y se hace responsable del trabajo final. La IA solo se usó como apoyo, no como reemplazo del análisis del grupo.

## Referencias

Ashbaugh, L. L., Malm, W. C., & Sadeh, W. Z. (1985). A residence time probability analysis of sulfur concentrations at Grand Canyon National Park.*Atmospheric Environment, 19*(8), 1263–1270.<https://doi.org/10.1016/0004-6981(85)90256-2>

Carslaw, D. C., Beevers, S. D., Ropkins, K., & Bell, M. C. (2006). Detecting and quantifying aircraft and other on-airport contributions to ambient nitrogen oxides in the vicinity of a large international airport.*Atmospheric Environment, 40*(28), 5424–5434.<https://doi.org/10.1016/j.atmosenv.2006.04.062>

Carslaw, D. C., & Ropkins, K. (2012). Openair—An R package for air quality data analysis. *Environmental Modelling & Software, 27–28*, 52–61. [https://doi.org/10.1016/j.envsoft.2011.09.008](#0){.uri}

Clarke, K., Kwon, H.-O., & Choi, S.-D. (2014). Fast and reliable source identification of criteria air pollutants in an industrial city.*Atmospheric Environment, 95*, 239–248. [https://doi.org/10.1016/j.atmosenv.2014.06.040](#0){.uri}

Comisión Federal para la Protección contra Riesgos Sanitarios. (s. f.).*Normas Oficiales Mexicanas (NOM) de calidad del aire ambiente*. Gobierno de México.<https://www.gob.mx/cofepris/acciones-y-programas/4-normas-oficiales-mexicanas-nom-de-calidad-del-aire-ambiente>

Gobierno del Estado de Nuevo León. (s. f.).*Índice Aire y Salud: Reporte de la calidad del aire en la Zona Metropolitana de Monterrey*. Sistema Integral de Monitoreo Ambiental.<https://aire.nl.gob.mx/icars2020/map_calidad_icars.php>

Holcim España. (s. f.).*¿Qué es la calidad del aire? Importancia y medición*.<https://www.holcim.es/que-es-la-calidad-del-aire-importancia-y-medicion>

Instituto Nacional de Ecología y Cambio Climático. (s. f.).*Sistema Nacional de Información de la Calidad del Aire (SINAICA)*. Gobierno de México.<https://sinaica.inecc.gob.mx/scica/>

National Environmental Satellite, Data, and Information Service. (s. f.).*How is air quality measured?*National Oceanic and Atmospheric Administration.<https://www.nesdis.noaa.gov/about/k-12-education/dust-ash-fire-smoke/how-air-quality-measured>

National Institute of Environmental Health Sciences. (s. f.).*La contaminación del aire y su salud*. National Institutes of Health. [https://www.niehs.nih.gov/health/topics/enfermedades/contaminacion](#0){.uri}

Organización Mundial de la Salud. (2021).*Directrices mundiales de la OMS sobre la calidad del aire: Partículas en suspensión (PM2.5 y PM10), ozono, dióxido de nitrógeno, dióxido de azufre y monóxido de carbono*.<https://www.who.int/es/news-room/questions-and-answers/item/who-global-air-quality-guidelines>

Organización Mundial de la Salud. (2024).*Contaminación del aire ambiente (exterior) y salud*.<https://www.who.int/es/news-room/fact-sheets/detail/ambient-(outdoor)-air-quality-and-health>

Programa de las Naciones Unidas para el Medio Ambiente. (2022).*¿Cómo se mide la calidad del aire?*<https://www.unep.org/es/noticias-y-reportajes/reportajes/como-se-mide-la-calidad-del-aire>

Secretaría de Medio Ambiente y Recursos Naturales. (2023).*Proyecto de Norma Oficial Mexicana PROY-NOM-172-SEMARNAT-2023, Lineamientos para la obtención y comunicación del índice de calidad del aire y riesgos a la salud*. *Diario Oficial de la Federación*. [https://www.diariooficial.gob.mx/normasOficiales/9314/semarnat_1_C/semarnat_1_C.html](#0){.uri}

Uria-Tellaetxe, I., & Carslaw, D. C. (2014). Conditional bivariate probability function for source identification.*Environmental Modelling & Software, 59*, 1-9. <https://doi.org/10.1016/j.envsoft.2014.05.002>

Xue, Y., Cui, X., Li, K., Yu, Q., & Ma, W. (2023). Statistical source analysis of recurring sulfur dioxide pollution events in a chemical industrial park.*Atmospheric Environment, 296*, 119564.<https://doi.org/10.1016/j.atmosenv.2022.119564>
