---
title: "Etapa 1. Conociendo el negocio"
author: "Alicia Bernádez, Omar Arzaga, Diego Medrano, Sebastián Alemán, Isaac Montaño"
format: pdf
editor: visual
---

## Parte 1: Conociendo el negocio

La calidad del aire es un aspecto fundamental para el bienestar de la población y el medio ambiente, ya que depende de la presencia y concentración de diferentes contaminantes en la atmósfera. Cuando estos alcanzan niveles elevados pueden generar efectos negativos sobre la salud y los ecosistemas. Por ello, su monitoreo pemrite identificar condiciones de riesgo y generar información útil para reducir la exposición de la población y apoyar la toma de decisiones públicas (HOLCIM, s.f.).

#### **Importancia del análisis de la calidad del aire**

El análisis de la calidad del aire es importante para la ciudadanía debido a sus efectos sobre la salud. La Organización Mundial de la Salud estima que la contaminación del aire exterior ocasionó aproximadamente 4.2 millones de muertes prematuras en 2019 y la relaciona con enfermedades cardiovasculares, respiratorias, accidentes cerebrovasculares y cáncer de pulmón (OMS, 2024). Además, contar con información actualizada permite emitir recomendaciones durante episodios de contaminación, industria y desarrollo urbano.

Entre los contaminantes de mayor importancia se encuentran las partículas suspendidas ($PM_{10}$ y $PM_{2.5}$), el ozono ($O_3$), el dióxido de nitrógeno ($NO_{2}$), el dióxido de azufre ($SO_{2}$) y el monóxido de carbono ($CO$). El material particulado es especialmente relevante debido a que las partículas más pequeñas pueden penetrar profundamente en los pulmones e incluso ingresar al torrente sanguíneo, generando efectos cardiovasculares y respiratorios (OMS, 2024). La OMS establece valores guía internacionales para estos contaminantes; mientras que en México el Índice Aire y Salud comunica las condiciones mediante las categorías buena, aceptable, mala, muy mala y extremadamente mala.

#### **Medición de la calidad del aire y variables relacionadas**

La calidad del aire se evalúa mediante redes de monitoreo que registran las concentraciones de contaminantes atmosféricos. Estas mediciones pemriten analizar su comportamiento temporal y espacial, además de detectar episodios que puedan representar un riesgo para la población (PNUMA, 2022). En México, el Sistema Nacional de Información de la Calidad del Aire (SINAICA), administrado por el INEEC, integra y valida información proveniente de distintos sistemas de monitoreo del país (INECC, s.f.).

Para interpretar los resultados es necesario considerar tanto la unidad de concentración como el periodo de exposición. Las partículas suelen expresarse en microgramos por metro cúbico, mientras que algunos gases se reportan en partes por millón o partes por billón. También pueden analizarse concentraciones horarias, promedios de 8 horas, 24 horas o anuales. Además de las emisiones, variables meteorológicas como temperatura, humedad, velocidad y dirección del viento, presión, precipitación y radiación solar influyen en la dispersión, transporte y acumulación de los contaminantes.

#### **Normas y lineamientos para la protección de la salud**

A nivel internacional, las Directrices Mundiales sobre la Calidad del Aire de la OMS establecen valores recomendados para $PM_{2.5}$ , $PM_{10}$, $O_3$, $NO_2$, $SO_2$ y $CO$. Los vaEstas directrices se basan en evidencia científica sobre sus efectos en la salud, pero no son legalmente obligatorias; funcionan como referencia para que cada país desarrolle sus propias regulaciones (OMS,2021).

En México, los límites para la protección de la salud se establecen mediante Normas Oficiales Mexicanas. Para los principales contaminantes se encuentran la NOM-020-SSA1-2021, correspondiente al ozono; la NOM-021-SSA1-2021 para el monóxido de carbono; la NOM-022-SSA1-2019 para el dióxido de azufre; la NOM-023-SSA1-2021 para el dióxido de nitrogeno y la NOM-025-SSA1-2021 correspondiente a las partículas suspendidas (DOF, 2019; DOF,2021). Asimismo, la NOM-172-SEMARNAT establece los lineamientos para comunicar el Índice de Calidad del Aire y Riesgos a la Salud (SEMARNAT, 2023). Una porblemática importante es que los límites establecidos en las normas nacionales no siempre coinciden con las recomendaciones de la OMS, por lo que cumplir con una norma nacional no implica necesariamente la ausencia total de riesgo para la salud.

#### Dificultades en la medición de la calidad del aire

El monitoreo de la calidad del aire presenta dificultades relacionadas con la cobertura de las estaciones, la disponibilidad y calidad de los registros y la variabilidad espacial y temporal de los contaminantes. Los equipos requieren mantenimiento y calibración, pueden presentarse datos faltantes y una estación representa principalmente las condiciones de su entorno inmediato. Por ello, antes de realizar análsiis estadísticos es necesario validar, depurar y evaluar la disponibilidad de los datos (INECC, s.f. ; PNUMA, 2022).

#### Sistema Integral de Monitoreo Ambiental de Nuevo León

En Nuevo León, el Sistema Integral de Monitoreo Ambiental (SIMA), administrado por la Secretaría de Medio Ambiente del Estado, monitorea contaminantes atmosféricos y variables meteorológicas en diferentes zonas del Área Metropolitana de Monterrey. Además de informar a la ciudadanía mediante el Índice Aire y Salud, sus registros históricos permiten estudiar el comportamiento y las relaciones entre contaminantes y condiciones ambientales (Gobierno de Nuevo León, s.f.).

La información generada por SIMA constituye la principal fuente de datos para este proyecto y permitirá analizar una problemática específica relacionada con el comportamiento del $SO_2$ y su posible relación con condiciones meteorológicas y fuentes industriales de la región.

#### Objetivo general del trabajo

Analizar y acarcterizar la relación entre las concentraciones de dióxido de azufre ($SO_2$) y las condiciones meteorológicas registradas en la estación SE3 (Cadereyta), SE2 (Juárez) y SE1 (San Nicolás) durante el periodo 2022-2025, con el propósito de identificar patrones direccionales asociados con episodios de concentraciones elevadas y avaluar su posible relación con fuentes industriales localizadas en la región.

##### Objetivos específicos:

- Describir el comportamiento temporal de las concentraciones de $SO_2$ registradas en las estaciones SE1, SE2 y SE3 durante 2022-2025, identificando su distribución, variación temporal y los periosos en los que se presentan concentraciones elevadas en cada sitio.

- Analizar la relación entre las concentraciones de $SO_2$, la dirección y la velocidad del viento con el fin de identificar los sectores direccionales asociados con una mayor frecuencia de episodios de alta concentración.

- Comparar los patrones direccionales identificados con la ubicación de fuentes industriales relevantes en la Zona Metropolitana de Monterrey, con el propósito de evaluar si las concentraciones elevadas presentan un comportamiento espacial consistente con la influencia de una o múltiples fuentes industriales.

#### Antecedentes relacionados con el objetivo del trabajo

La infraestructura verde y áreas verdes se han asociado con mejoras en calidad del aire al reducir la concentración de contaminantes y mejorar la salud ambiental (Oliveira et al., 2025; Akaraci et al., 2022). Esto debido a su capacidad para mitigar concentraciones de $PM$, con estudios que demuestran una capacidad para reducir $PM_{2.5}$ en un 15-20% en su entorno inmediato (Oliveira et al., 2025). De igual manera, las zonas verdes también se asocian a mitigar islas de calor urbanas (Oliveira et al., 2025).

Como parte de la revisión de literatura relacionada con el objetivo del proyecto, se identificó un estudio realizado en el área metropolitana de São Paulo que analiza la relación entre las áreas verdes urbanas, grado de urbanización y la concentración de contaminantes atmosféricos. Este estudio es de relevancia para el desarrollo del proyecto, ya que se integran variables de vegetación y urbanización, con datos de monitoreo ambiental.

#### **Resumen de la metodología**

El estudio utilizó una combinación de datos de teledetección, mediciones de la calidad del aire y técnicas estadísticas avanzadas para analizar la relación entre las áreas verdes urbanas y la contaminación del aire en el Área Metropolitana de São Paulo. Los aspectos clave incluyen:

- Análisis de las concentraciones de $PM_{10}$ y $PM_{2.5}$ de 27 estaciones de monitoreo en toda la zona metropolitana de São Paulo

- Cálculo del Índice de Vegetación de Diferencia Normalizada (NDVI) y del Índice de Áreas Construidas de Diferencia Normalizada (NDBI) para evaluar las áreas verdes y la urbanización

- Aplicación del algoritmo de agrupamiento K-means para identificar patrones regionales y similitudes en la calidad del aire, la urbanización y las características de la vegetación

- Utilización del análisis de pendiente de Sen para detectar tendencias temporales en $PM_{2.5}$, $PM_{10}$, NDVI y NDBI

#### **Métricas y resultados**

El análisis reveló una disminución general en las concentraciones de $PM_{2.5}$ y $PM_{10}$ entre 2014 y 2023, observándose en regiones con un $NDVI$ más alto niveles de $PM$ hasta un 50% inferiores en comparación con las zonas industriales y de mucho tráfico. El análisis de la pendiente de Sen mostró una disminución en los niveles de contaminantes que coincide con el aumento de áreas verdes y las políticas de plantación de árboles en la zona.

#### **Limitaciones y relaciones**

Si bien el estudio destaca el papel de las zonas verdes en la mitigación de la contaminación atmosférica, reconoce que otros factores, como el tráfico, las emisiones industriales y las condiciones meteorológicas, también influyen significativamente en las concentraciones de partículas en suspensión.La distribución desigual de las estaciones de monitoreo, particularmente en la región sur, introduce incertidumbres espaciales en el análisis.

## Parte 2: Comprensión y preparación de los datos

```{r}
library(readxl)
library(tidyverse)
library(dplyr)
library(googlesheets4)
```

```{r}
library(googlesheets4)
library(purrr)
library(dplyr)

options(
  gargle_oauth_cache = ".secrets"
)

gs4_auth(
  cache = ".secrets",
  email = TRUE,
  scopes = "https://www.googleapis.com/auth/spreadsheets.readonly"
)
```

```{r}
#Leer el archivo 
url <- "https://docs.google.com/spreadsheets/d/1n4Os3KhB_eoNonYgfjjaIDrYEUsL0G4cW1VmVp5TBTA/edit?usp=sharing"

# Obtener nombres de las hojas
hojas <- sheet_names(url)

# Unir las hojas en un solo dataframe
#Importante notar que las 15 hojas fueron incluidas en una sola, por lo que se tuvo que agregar una columna extra para indicar a que estación pertenecía cada observación
datos25 <- map_dfr(hojas, function(hoja) {
  df <- read_sheet(url, sheet = hoja)
  df$Estacion <- hoja
  return(df)
})
```

```{r}
#Ver a grandes rasgos el tibble
head(datos25)

#Ver las dimensiones y tipos de datos
print(dim(datos25))
str(datos25)
```

```{r}
#Ver cantidad de datos faltantes
colSums(is.na(datos25))

#Ver si hay datos atípicos o sesgos
summary(datos25)
```

Podemos notar que hay una gran cantidad de datos faltantes. Especialmente en la columna de PM2.5 donde hubo 44797 valores faltantes. Otras variables con gran cantidad de datos faltantes son RH, NO y CO. Podemos notar que hay una gran cantidad de datos faltantes. Especialmente en la columna de $PM_{2.5}$ donde hubo 44797 valores faltantes. Otras variables con gran cantidad de datos faltantes son $RH$, $NO$ y $CO$.

Podemos notar que hay una gran cantidad de datos faltantes. Especialmente en la columna de $PM_{2.5}$ donde hubo 44797 valores faltantes. Otras variables con gran cantidad de datos faltantes son $RH$, $NO$ y $CO$.

Revisando los valores máximos y mínimos de las variables podemos notar como en varias de ellas (WDR, WSR, RAINF, etc) tienen un mínimo de -9999 y en otras como RH el máximo es de 725 cuando es una medida que va desde 0 hasta 100.

```{r}
#Si el dato se sale del rango proporcionado por SIMA, esa celda se vuelve valor nulo
datos25F <- datos25 %>%
  mutate(
    
    PM10    = ifelse(PM10 < 0 | PM10 > 820, NA, PM10),
    `PM2.5` = ifelse(`PM2.5` < 0 | `PM2.5` > 350, NA, `PM2.5`),
    O3      = ifelse(O3 < 0 | O3 > 185, NA, O3),
    NO      = ifelse(NO < 0 | NO > 350, NA, NO),
    NO2     = ifelse(NO2 < 0 | NO2 > 175, NA, NO2),
    NOX     = ifelse(NOX < 0 | NOX > 400, NA, NOX),
    SO2     = ifelse(SO2 < 0 | SO2 > 405, NA, SO2),
    CO      = ifelse(CO < 0 | CO > 10, NA, CO),
    RH      = ifelse(RH < 0 | RH > 100, NA, RH),
    WSR     = ifelse(WSR < 0 | WSR > 40, NA, WSR),              
    TOUT    = ifelse(TOUT < -4.5 | TOUT > 45, NA, TOUT),        
    SR      = ifelse(SR < 0 | SR > 1.2, NA, SR),
    PRS     = ifelse(PRS < 688 | PRS > 740, NA, PRS),            
    WDR     = ifelse(WDR < 0 | WDR > 360, NA, WDR),              
    RAINF   = ifelse(RAINF < 0 | RAINF > 25, NA, RAINF)
  )
```

```{r}
#Eliminar duplicados
datos25F <- distinct(datos25F)

nrow(datos25F)
```

No se eliminaron filas, por lo que no había filas duplicadas
