---
title: "Etapa 2: Conociendo los datos"
author:
  - name: "Alicia Bernádez A01562634"
  - name: "Omar Arzaga A01569294"
  - name: "Diego Medrano A01254882"
  - name: "Sebastián Alemán A00841034"
  - name: "Isaac Montaño A00841681"
editor: visual
format:
  pdf:
    keep-tex: true

header-includes:
  - \usepackage{float}
---

## Objetivo del análisis

Analizar y caracterizar las concentraciones de dióxido de azufre ($SO_2$) registradas durante 2022-2025 en las estaciones SE3 (Cadereyta), SE2 (Juárez), NE (San Nicolás) y GAR (García), así como su relación con las condiciones meteorológicas, principalmente la dirección y velocidad del viento, con el propósito de identificar patrones espaciales y direccionales consistentes con una posible influencia de fuentes industriales en la zona de Cadereyta.

## Técnicas estadísticas

#### 1. Análisis espacio-temporal de $SO_2$

Esta técnica permitirá estudiar cómo cambian las concentraciones de $SO_2$ a través del tiempo y entre las distintas estaciones de monitoreo. Se analizarán patrones por año, mes y hora, además de comparar el comportamiento de las estaciones seleccionadas. Este tipo de análisis ha sido utilizado en estudios de ciudades industriales para identificar diferencias espaciales y temporales en los niveles de contaminantes y reconocer episodios de concentraciones elevadas (Clarke et al, 2014; Xue et al, 2023). En este proyecto permitirá determinar si los valores altos de $SO_2$ se concentran principalmente en determinadas estaciones o periodos.

#### 2. Gráficos polares bivariados

Los gráficos polares permiten analizar de manera conjunta la concentración de un contaminante, la dirección del viento y su velocidad. De esta forma, es posible identificar las condiciones del viento bajo las cuales se presentan las mayores concentraciones de $SO_2$ y visualizar los sectores desde los que podrían transportarse las emisiones hacia cada estación. Esta metodología ha sido aplicada para diferenciar posibles contribuciones de distintas fuentes de contaminación y se encuentra implementada en el paquete openair de R (Carslaw et al, 2006; Carslaw & Ropkins, 2012). En el presente estudio, los patrones obtenidos podrán compararse con la ubicación geográfica de la zona industrial de Cadereyta.

#### 3. Conditional Bivariate Probability Function (CBPF)

La CBPF permite estimar la probabilidad d eobservar concentraciones elevadas de un contaminante bajo diferentes combinaciones de dirección y velocidad del viento. a diferencia del gráfico polar, que muestra principalmente la magnitud de las concentraciones, esta técnica se enfoca en identificar las condiciones meteorológicas asociadas con una mayor frecuencia de valores elevados. La metodología extiende los enfoques de probabilidad condicional utilizados previamente para la identificación de regiones potencialmente emisoras (Ashbaugh et at, 1985; Uria-Tellaetxe & Carslaw, 2014). Su aplicación permitirá identificar sectores direccionales asociados con una mayor presencia de concentraciones altas de $SO_2$.

#### 4. Caracterización comparativa de episodios elevados

Esta técnica podría contrbuir a identificar y comparar episodios de concentraciones elevadas de $SO_2$ considerando la estación donde ocurren, las condiciones meteorológicas presentes y su posible simultaneidad con otras estaciones. Su aplicación permitiría distinguir entre eventos con un comportamiento más localizado y aquellos que se presentan en varias zonas al mismo tiempo, lo cual podría ser indicativo de fenómenos de mayor escala. Estudios previos han utilizado el análisis individual de episodios de contamiación para explorar posibles fuentes y condiciones asociadas con eventos recurrentes de $SO_2$ (Clarke et al, 2014; Xue et al, 2023). De manera complementaria, durante estos episodios también podría examinarse el comportamiento de otros contaminantes, sin asumir que necesariamente deben presentar incrementos simultáneos.

## Variables elegidas

Para responder al objetivo del proyecto se consideran como variables principales la concentración de $SO_2$, la dirección del viento (WDR), la velocidad del viento (WSR) y la estación de monitoreo. También se incluyen como variables meteorológicas complementarias la temperatura exterior (TOUT), humedad relatica (RH), presión atmosférica (PRS), radiación solar (SR) y precipitación (RAINF). Los demás contaminantes se conservan como variables complementarias para caracterizar el contexto de los registros de $SO_2$.

```{=latex}
\begin{table}[H]
\centering
\caption{Características descriptivas de SO$_2$ por estación}
\begin{tabular}{lrrrrr}
\hline
\textbf{Estación} & \textbf{Horas válidas} & \textbf{Media} & \textbf{Mediana} & \textbf{Desv. estándar} & \textbf{Máximo} \\
\hline
GAR & 32,534 & 3.48 & 3.30 & 1.25 & 22.80 \\
NE  & 33,185 & 4.35 & 3.80 & 2.96 & 163.60 \\
SE2 & 33,240 & 4.98 & 3.80 & 5.32 & 178.30 \\
SE3 & 33,977 & 7.25 & 4.40 & 11.00 & 404.70 \\
\hline
\end{tabular}
\end{table}
```

Descriptivamente, SE3 presenta las concentraciones medias y medianas de $SO_2$ más elevadas, así como la mayor variabilidad, mientras que GAR presenta los valores más bajos y estables. Las cuatro estaciones cuentan con cantidades similares de observaciones válidas, por lo que las diferencias encontradas no parecen explicarse únicamente por una mayor cantidad de datos en alguna estación. Estos resultados son exploratorios y no permiten atribuir todavía las diferencias observadas a una fuente específica.

## Gráficas

#### Boxplot de $SO_2$ por estación

```{r}
#| include: false

library(tidyverse)
library(ggplot2)
library(ggcorrplot)

datos_finales <- read.csv(
  "baseee_SIMA_limpia_4est_8cont_2022_2025.csv"
)

contaminantes <- c(
  "CO", "NO", "NO2", "NOX",
  "O3", "PM10", "PM2.5", "SO2"
)

meteorologicas <- c(
  "WDR", "WSR", "TOUT",
  "RH", "PRS", "SR", "RAINF"
)
```

```{r}
#| echo: false
#| warning: false
#| message: false
#| fig-cap: "Distribución de SO2 por estación de monitoreo."
#| fig-width: 7
#| fig-height: 4

limite99 <- quantile(
  datos_finales$SO2,
  0.99,
  na.rm = TRUE
)

ggplot(
  datos_finales,
  aes(
    x = Estacion,
    y = SO2,
    fill = Estacion
  )
) +
  geom_boxplot(
    outlier.size = 0.5,
    outlier.alpha = 0.2
  ) +
  coord_cartesian(
    ylim = c(0, limite99)
  ) +
  labs(
    title = "Distribución de SO2 por estación",
    subtitle = "Visualización hasta el percentil 99 para facilitar la comparación",
    x = "Estación",
    y = "Concentración de SO2"
  ) +
  theme_minimal(base_size = 11) +
  theme(
    legend.position = "none"
  )
```

Se observan diferencias en la distribución de $SO_2$ entre las estaciones. SE3 presenta la mediana más alta y una mayor dispersión de las concentraciones, seguida por SE2 y NE, mientras que GAR muestra los valores más bajos y estables. También se identifican numerosos valores atípicos, principalmente en SE3; sin embargo, estos no se eliminaron, ya que pueden representar episodios reales de concentraciones elevadas. La visualización se limita al percentil 99 únicamente para facilitar la comparación entre estaciones, sin excluir observaciones del análisis.

#### Histogramas de $SO_2$ por estación

```{r}
#| echo: false
#| warning: false
#| message: false
#| fig-cap: "Distribución de las concentraciones de SO2 para cada estación."
#| fig-width: 7
#| fig-height: 4.5

limite99 <- quantile(
  datos_finales$SO2,
  0.99,
  na.rm = TRUE
)

ggplot(
  datos_finales,
  aes(x = SO2, fill = Estacion)
) +
  geom_histogram(
    bins = 40,
    show.legend = FALSE
  ) +
  facet_wrap(
    ~ Estacion,
    scales = "free_y"
  ) +
  coord_cartesian(
    xlim = c(0, limite99)
  ) +
  labs(
    title = "Distribución de SO2 por estación",
    subtitle = "Visualización hasta el percentil 99",
    x = "Concentración de SO2",
    y = "Frecuencia"
  ) +
  theme_minimal(base_size = 10)
```

Las cuatro estaciones presentan distribuciones asimétricas hacia la derecha, con una mayor concentración de observaciones en los valores bajos de $SO_2$ y una cola formada por concentraciones más elevadas. Esta asimetría es especialmente evidente en SE3, donde se presentan valores extremos con mayor magnitud. Por lo tanto, la mediana resulta útil como medida representativa del comportamiento típico de $SO_2$, ya que es menos sensible a estos valores elevados que el promedio.

#### Matriz de correlación

```{r}
#| echo: false
#| warning: false
#| message: false
#| fig-cap: "Matriz de correlación entre contaminantes y variables meteorológicas."
#| fig-width: 7
#| fig-height: 6

datos_finales <- datos_finales %>%
  mutate(
    WDR_sin = sin(2 * pi * WDR / 360),
    WDR_cos = cos(2 * pi * WDR / 360)
  )

vars_cor <- datos_finales %>%
  select(
    SO2,
    WSR,
    WDR_sin,
    WDR_cos,
    TOUT,
    RH,
    PRS,
    SR,
    RAINF,
    CO,
    NO,
    NO2,
    NOX,
    O3,
    PM10,
    PM2.5
  )

matriz_cor <- cor(
  vars_cor,
  use = "pairwise.complete.obs"
)

ggcorrplot(
  matriz_cor,
  method = "square",
  type = "lower",
  lab = TRUE,
  lab_size = 2.3,
  title = "Matriz de correlación"
)
```

En general, el $SO_2$ presenta correlaciones lineales bajas con las variables meteorológicas y con los demás contaminantes. Las asociaciones positivas más visibles son con $O_3$, radiación solar y presión atmosférica,aunque sus magnitudes continúan siendo débiles. Esto indica que ninguna de estas variables, de manera individual y mediante una regresión lineal simple, explica claramente el comportamiento del $SO_2$. Además, una correlación baja con las variables relacionadas con el viento no necesariamente implica ausencia de relación, ya que los efectos de dirección y velocidad pueden presentar patrones no lineales que deberán explorarse posteriormente con técnicas más adecuadas.

#### Comportamiento anual de $SO_2$ por estación

```{r}
#| echo: false
#| warning: false
#| message: false
#| fig-cap: "Comportamiento anual de la concentración mediana de SO2 por estación."
#| fig-width: 7
#| fig-height: 4

SO2_anual <- datos_finales %>%
  group_by(Estacion, Año) %>%
  summarise(
    Media = mean(SO2, na.rm = TRUE),
    Mediana = median(SO2, na.rm = TRUE),
    .groups = "drop"
  )

ggplot(
  SO2_anual,
  aes(
    x = Año,
    y = Mediana,
    color = Estacion,
    group = Estacion
  )
) +
  geom_line(linewidth = 1) +
  geom_point(size = 2) +
  scale_x_continuous(
    breaks = 2022:2025
  ) +
  labs(
    title = "Comportamiento anual del SO2 por estación",
    x = "Año",
    y = "Mediana de SO2",
    color = "Estación"
  ) +
  theme_minimal(base_size = 11)
```

El comportamiento anual muestra una disminución general de las concentraciones medianas de $SO_2$ entre 2022-2023, seguida de un incremento durante 2024 y 2025. SE3 mantiene la mediana más alta durante todo el periodo analizado, mientras que GAR presenta generalmente los valores más bajos. Para 2025 se observa una mayor similitud entre las estaciones, aunque SE3 continúa ligeramente por encima de las demás. Estos resultados sugieren que existen tanto diferencias espaciales como variaciones temporales en las concentraciones de $SO_2$ que será necesario analizar con mayor profundidad en las siguientes etapas.

## Resumen

## Liga Github

## Declaratoria de IA

1.  Escribe, nuevamente, cuál es el objetivo de tu análisis. Si cambiaste de objetivo indica por qué. LISTO

2.  Indica cuáles son las tecnicas estadísticas que contestarán tu objetivo (obtenlo de tu indagación bibliográfica previa) LISTO

3.  Describe las variables que requieres para lograr tu objetivo y destaca sus principales características estadísticas. La estación de monitoreo es una variable importante.

4.  Concluye con un breve resumen de lo que has logrado hasta ahora, qué falta por hacer, qué camino piensan seguir para lograrlo, cuáles son las preguntas que te han surgido, etc

5.  No debe exceder de 5 páginas (incluyendo gráficas y tablas).

6.  Incluye como anexos gráficos o tablas que creas conveniente mencionar en el texto que realizaste.

7.  Inserta una liga (GitHub) que dé acceso a tu(s) documento(s) de trabajo y tu base de datos limpia (csv)

8.  Incluye la declaratoria de uso de IA durante el desarrollo del trabajo:
