---
title: "SIMA — Modelo integrado Omar + Sebas"
subtitle: "Validación espacial, meteorológica y temporal de episodios de SO₂"
author:
  - "Alicia Bernádez"
  - "Omar Arzaga"
  - "Diego Medrano"
  - "Sebastián Alemán"
  - "Isaac Montaño"
format:
  pdf:
    toc: true
    toc-depth: 3
    code-fold: false
    df-print: paged
execute:
  echo: true
  warning: false
  message: false
  error: false
---

# Propósito del archivo

Este QMD integra en una sola secuencia reproducible dos líneas de trabajo complementarias:

1. **Validación espacial y meteorológica**: comprobar que el patrón direccional de los episodios de SO₂ persiste al controlar por meteorología y que su magnitud puede cambiar entre estaciones.
2. **Validación temporal**: comprobar que el patrón direccional no es un artefacto de la persistencia del SO₂ entre horas consecutivas.

La lógica confirmatoria es:

**dirección → meteorología → diferencias entre estaciones → memoria temporal → modelo integrado → robustez → validación fuera de muestra.**

El análisis es observacional. Los resultados permiten hablar de **asociación espacial, meteorológica y temporal consistente con la hipótesis del proyecto**, pero no de atribución causal definitiva a una fuente específica.

# 1. Preparación general

```{r}
library(tidyverse)
library(lubridate)
library(splines)
library(broom)
library(sandwich)
library(lmtest)
library(pROC)
library(ResourceSelection)
library(emmeans)
```

```{r}
datos <- read_csv(
  "baseee_SIMA_limpia_4est_8cont_2022_2025.csv",
  locale = locale(encoding = "UTF-8"),
  show_col_types = FALSE
)

cat("Dimensiones originales:", nrow(datos), "x", ncol(datos), "\n")
```

## 1.1 Variables comunes

```{r}
rumbos <- c(
  "N","NNE","NE","ENE","E","ESE","SE","SSE",
  "S","SSO","SO","OSO","O","ONO","NO","NNO"
)

datos <- datos %>%
  mutate(
    fecha = ymd_hms(`Fecha y hora`),
    Estacion = factor(Estacion, levels = c("SE3", "SE2", "NE", "GAR")),
    sector = rumbos[((floor((WDR + 11.25) / 22.5)) %% 16) + 1],
    sector = factor(sector, levels = rumbos),
    Hora = hour(fecha),
    Mes = month(fecha),
    Año = year(fecha),
    Hora_sin = sin(2 * pi * Hora / 24),
    Hora_cos = cos(2 * pi * Hora / 24),
    Mes_sin = sin(2 * pi * Mes / 12),
    Mes_cos = cos(2 * pi * Mes / 12)
  )

# Umbral absoluto común a las cuatro estaciones
umbral_ep <- quantile(datos$SO2, 0.95, na.rm = TRUE)

datos <- datos %>%
  mutate(
    episodio = as.integer(SO2 > umbral_ep),
    sector_E = factor(
      if_else(sector %in% c("ENE", "E", "ESE"), "Este", "Resto"),
      levels = c("Resto", "Este")
    )
  )

cat("Umbral P95 global:", round(umbral_ep, 2), "ppb\n")
```

## 1.2 Caracterización inicial

```{r}
resumen_estaciones <- datos %>%
  group_by(Estacion) %>%
  summarise(
    n = n(),
    episodios = sum(episodio, na.rm = TRUE),
    tasa_pct = 100 * mean(episodio, na.rm = TRUE),
    P50 = median(SO2, na.rm = TRUE),
    P99 = quantile(SO2, 0.99, na.rm = TRUE),
    razon_P99_P50 = P99 / P50,
    .groups = "drop"
  ) %>%
  mutate(across(where(is.numeric), ~ round(.x, 2)))

print(resumen_estaciones)
```

# 2. Evidencia direccional base en SE3

Este bloque reproduce la especificación direccional de 16 rumbos. La pregunta es si, aun controlando por velocidad del viento, hora y mes, ciertos rumbos presentan una asociación mayor con los episodios.

```{r}
d_se3 <- datos %>%
  filter(Estacion == "SE3") %>%
  mutate(
    sector = relevel(sector, ref = "N"),
    dia = as.Date(fecha)
  )

mod_dir_16 <- glm(
  episodio ~
    sector +
    ns(WSR, 3) +
    Hora_sin + Hora_cos +
    Mes_sin + Mes_cos,
  data = d_se3,
  family = binomial
)

or_dir_16 <- tidy(mod_dir_16) %>%
  filter(str_detect(term, "^sector")) %>%
  transmute(
    Rumbo = str_remove(term, "^sector"),
    OR = exp(estimate),
    IC_inf = exp(estimate - 1.96 * std.error),
    IC_sup = exp(estimate + 1.96 * std.error),
    p = p.value
  ) %>%
  arrange(desc(OR))

print(or_dir_16, n = 15)
```

## 2.1 Significancia global y capacidad discriminante

```{r}
mod_dir_nulo <- glm(
  episodio ~ 1,
  data = d_se3,
  family = binomial
)

print(anova(mod_dir_nulo, mod_dir_16, test = "Chisq"))

roc_dir <- roc(
  d_se3$episodio,
  fitted(mod_dir_16),
  quiet = TRUE
)

cat("AUC modelo direccional de 16 rumbos:",
    round(as.numeric(auc(roc_dir)), 3), "\n")
```

# 3. Comparación espacial: modelo conjunto flexible

La pregunta ya no es solamente si existe asociación con el sector oriental, sino si esa asociación y los controles temporales/meteorológicos se comportan igual en las cuatro estaciones.

```{r}
d_conjunto <- datos %>%
  select(
    fecha, Estacion, episodio, sector_E,
    WSR, Hora_sin, Hora_cos, Mes_sin, Mes_cos
  ) %>%
  drop_na() %>%
  mutate(
    Estacion = factor(Estacion, levels = c("SE3", "SE2", "NE", "GAR")),
    sector_E = factor(sector_E, levels = c("Resto", "Este"))
  )
```

## 3.1 Controles comunes vs controles específicos por estación

```{r}
mod_conjunto_comun <- glm(
  episodio ~
    Estacion * sector_E +
    ns(WSR, 3) +
    Hora_sin + Hora_cos +
    Mes_sin + Mes_cos,
  data = d_conjunto,
  family = binomial
)

mod_conjunto_flexible <- glm(
  episodio ~
    Estacion * (
      sector_E +
      ns(WSR, 3) +
      Hora_sin + Hora_cos +
      Mes_sin + Mes_cos
    ),
  data = d_conjunto,
  family = binomial
)

comparacion_flexibilidad <- tibble(
  Modelo = c(
    "Controles comunes",
    "Controles específicos por estación"
  ),
  AIC = c(
    AIC(mod_conjunto_comun),
    AIC(mod_conjunto_flexible)
  ),
  BIC = c(
    BIC(mod_conjunto_comun),
    BIC(mod_conjunto_flexible)
  )
) %>%
  mutate(across(c(AIC, BIC), ~ round(.x, 1)))

print(comparacion_flexibilidad)
```

## 3.2 ¿La asociación Este–Resto cambia entre estaciones?

```{r}
mod_flexible_sin_interaccion_sector <- glm(
  episodio ~
    Estacion * (
      ns(WSR, 3) +
      Hora_sin + Hora_cos +
      Mes_sin + Mes_cos
    ) +
    sector_E,
  data = d_conjunto,
  family = binomial
)

prueba_interaccion_flexible <- anova(
  mod_flexible_sin_interaccion_sector,
  mod_conjunto_flexible,
  test = "Chisq"
)

print(prueba_interaccion_flexible)

comparacion_interaccion <- tibble(
  Modelo = c(
    "Sin interacción Estación × sector",
    "Con interacción Estación × sector"
  ),
  AIC = c(
    AIC(mod_flexible_sin_interaccion_sector),
    AIC(mod_conjunto_flexible)
  ),
  BIC = c(
    BIC(mod_flexible_sin_interaccion_sector),
    BIC(mod_conjunto_flexible)
  )
) %>%
  mutate(across(c(AIC, BIC), ~ round(.x, 1)))

print(comparacion_interaccion)
```

## 3.3 Contrastes Este vs Resto por estación

```{r}
emm_sector <- emmeans(
  mod_conjunto_flexible,
  ~ sector_E | Estacion
)

contrastes_estacion <- contrast(
  emm_sector,
  method = list("Este vs Resto" = c(-1, 1)),
  adjust = "holm"
)

print(summary(contrastes_estacion, infer = TRUE))
```

**Interpretación esperada:** si la interacción es significativa y AIC/BIC favorecen el modelo flexible, no debe obligarse a que el efecto de dirección, WSR, hora y mes sea idéntico entre estaciones.

# 4. Extensión meteorológica en SE3

Este bloque incorpora las variables meteorológicas adicionales para comprobar si el patrón direccional persiste después de controlar por temperatura, humedad, presión, radiación y precipitación.

La selección se realiza con **2022–2024**. El año **2025 queda fuera** y se utiliza únicamente para validación temporal.

```{r}
d_met_se3 <- datos %>%
  filter(Estacion == "SE3") %>%
  select(
    fecha, Año, episodio, sector,
    WSR, TOUT, RH, PRS, SR, RAINF,
    Hora_sin, Hora_cos, Mes_sin, Mes_cos
  ) %>%
  drop_na() %>%
  mutate(
    sector = factor(sector, levels = rumbos),
    sector = relevel(sector, ref = "N"),
    dia = as.Date(fecha)
  )

d_met_tr <- d_met_se3 %>% filter(Año <= 2024)
d_met_te <- d_met_se3 %>% filter(Año == 2025)

cat("Train 2022-2024:", nrow(d_met_tr), "\n")
cat("Test 2025:", nrow(d_met_te), "\n")
```

## 4.1 Modelo meteorológico completo

```{r}
formula_met_completa <- episodio ~
  sector +
  ns(WSR, 3) +
  ns(TOUT, 3) +
  ns(RH, 3) +
  ns(PRS, 3) +
  ns(SR, 3) +
  log1p(RAINF) +
  Hora_sin + Hora_cos +
  Mes_sin + Mes_cos

formula_met_minima <- episodio ~
  sector +
  Hora_sin + Hora_cos +
  Mes_sin + Mes_cos

mod_met_completo_tr <- glm(
  formula_met_completa,
  data = d_met_tr,
  family = binomial
)
```

## 4.2 Selección AIC y BIC

```{r}
mod_met_aic_tr <- step(
  mod_met_completo_tr,
  scope = list(
    lower = formula_met_minima,
    upper = formula_met_completa
  ),
  direction = "backward",
  k = 2,
  trace = 0
)

mod_met_bic_tr <- step(
  mod_met_completo_tr,
  scope = list(
    lower = formula_met_minima,
    upper = formula_met_completa
  ),
  direction = "backward",
  k = log(nobs(mod_met_completo_tr)),
  trace = 0
)

comparacion_seleccion_meteo <- tibble(
  Modelo = c("Completo", "AIC", "BIC"),
  AIC = c(
    AIC(mod_met_completo_tr),
    AIC(mod_met_aic_tr),
    AIC(mod_met_bic_tr)
  ),
  BIC = c(
    BIC(mod_met_completo_tr),
    BIC(mod_met_aic_tr),
    BIC(mod_met_bic_tr)
  ),
  Parametros = c(
    length(coef(mod_met_completo_tr)),
    length(coef(mod_met_aic_tr)),
    length(coef(mod_met_bic_tr))
  )
) %>%
  mutate(across(c(AIC, BIC), ~ round(.x, 1)))

print(comparacion_seleccion_meteo)
cat("\nFórmula BIC meteorológica:\n")
print(formula(mod_met_bic_tr))
```

## 4.3 ¿La dirección aporta información después de la meteorología?

Se compara el modelo meteorológico seleccionado con el mismo modelo eliminando solamente el bloque de dirección.

```{r}
mod_met_sin_direccion_tr <- update(
  mod_met_bic_tr,
  . ~ . - sector
)

cat("=== LRT: meteorología seleccionada, con vs sin dirección ===\n")
print(
  anova(
    mod_met_sin_direccion_tr,
    mod_met_bic_tr,
    test = "Chisq"
  )
)
```

# 5. Validación temporal del modelo meteorológico en 2025

Para hacer la predicción de 2025 se reajusta en 2022–2024 la especificación elegida por BIC.

```{r}
formula_met_final <- formula(mod_met_bic_tr)

mod_met_final_tr <- glm(
  formula_met_final,
  data = d_met_tr,
  family = binomial
)

mod_base_16_tr <- glm(
  episodio ~
    sector +
    ns(WSR, 3) +
    Hora_sin + Hora_cos +
    Mes_sin + Mes_cos,
  data = d_met_tr,
  family = binomial
)

p_base_2025 <- predict(
  mod_base_16_tr,
  newdata = d_met_te,
  type = "response"
)

p_met_2025 <- predict(
  mod_met_final_tr,
  newdata = d_met_te,
  type = "response"
)

metricas_binarias <- function(y, p) {
  tibble(
    AUC = as.numeric(auc(roc(y, p, quiet = TRUE))),
    Brier = mean((p - y)^2)
  )
}

validacion_meteo_2025 <- bind_rows(
  metricas_binarias(d_met_te$episodio, p_base_2025) %>%
    mutate(Modelo = "Dirección + WSR + tiempo", .before = 1),
  metricas_binarias(d_met_te$episodio, p_met_2025) %>%
    mutate(Modelo = "Meteorología ampliada", .before = 1)
) %>%
  mutate(
    AUC = round(AUC, 3),
    Brier = round(Brier, 4)
  )

print(validacion_meteo_2025)
```

# 6. Diagnóstico de dependencia temporal residual

La meteorología puede explicar parte de la variación, pero no necesariamente la memoria temporal del contaminante. Este diagnóstico conecta directamente el trabajo meteorológico con el modelo de rezagos.

```{r}
mod_base_16_misma_muestra <- glm(
  episodio ~
    sector +
    ns(WSR, 3) +
    Hora_sin + Hora_cos +
    Mes_sin + Mes_cos,
  data = d_met_se3,
  family = binomial
)

mod_met_final <- glm(
  formula_met_final,
  data = d_met_se3,
  family = binomial
)
```

```{r}
acf_residuo_real <- function(modelo, datos_modelo, etiqueta,
                             lags = c(1, 2, 3, 6, 12, 24, 48)) {

  resid_base <- tibble(
    fecha = datos_modelo$fecha,
    residuo = residuals(modelo, type = "deviance")
  )

  map_dfr(lags, function(k) {

    anterior <- resid_base %>%
      transmute(
        fecha = fecha + hours(k),
        residuo_anterior = residuo
      )

    pares <- resid_base %>%
      transmute(
        fecha,
        residuo_actual = residuo
      ) %>%
      inner_join(anterior, by = "fecha")

    tibble(
      Modelo = etiqueta,
      Rezago_horas = k,
      N_pares = nrow(pares),
      Autocorrelacion = if (nrow(pares) > 2) {
        cor(
          pares$residuo_actual,
          pares$residuo_anterior,
          use = "complete.obs"
        )
      } else {
        NA_real_
      }
    )
  })
}

acf_meteo <- bind_rows(
  acf_residuo_real(
    mod_base_16_misma_muestra,
    d_met_se3,
    "Base: dirección + WSR + tiempo"
  ),
  acf_residuo_real(
    mod_met_final,
    d_met_se3,
    "Meteorología ampliada"
  )
)

print(
  acf_meteo %>%
    mutate(Autocorrelacion = round(Autocorrelacion, 3)),
  n = Inf
)
```

**Lectura clave:** si persiste una autocorrelación importante en lag 1, la meteorología adicional no sustituye un tratamiento explícito de la memoria del SO₂.

# 7. Construcción correcta de rezagos horarios

Los rezagos se calculan sobre una **rejilla horaria completa**. Esto evita tratar como consecutivas dos mediciones separadas por una hora faltante.

```{r}
se3_grid <- datos %>%
  filter(Estacion == "SE3") %>%
  select(
    fecha, SO2, episodio, sector, sector_E,
    WSR, TOUT, RH, PRS, SR, RAINF
  ) %>%
  arrange(fecha) %>%
  complete(
    fecha = seq(
      min(fecha, na.rm = TRUE),
      max(fecha, na.rm = TRUE),
      by = "hour"
    )
  ) %>%
  arrange(fecha) %>%
  mutate(
    Año = year(fecha),
    Hora = hour(fecha),
    Mes = month(fecha),
    Hora_sin = sin(2 * pi * Hora / 24),
    Hora_cos = cos(2 * pi * Hora / 24),
    Mes_sin = sin(2 * pi * Mes / 12),
    Mes_cos = cos(2 * pi * Mes / 12),
    SO2_lag1 = lag(SO2, 1),
    SO2_lag2 = lag(SO2, 2),
    SO2_lag3 = lag(SO2, 3),
    SO2_lag6 = lag(SO2, 6),
    SO2_lag12 = lag(SO2, 12),
    SO2_lag24 = lag(SO2, 24),
    dia = as.Date(fecha)
  )
```

# 8. Modelo temporal con rezagos de SO₂

Este bloque reproduce la idea de Sebastián: preguntar si el sector Este continúa aportando información después de conocer el SO₂ de horas anteriores.

```{r}
d_lags <- se3_grid %>%
  select(
    fecha, Año, dia, episodio, sector_E,
    WSR,
    Hora_sin, Hora_cos, Mes_sin, Mes_cos,
    SO2_lag1, SO2_lag2, SO2_lag3,
    SO2_lag6, SO2_lag12, SO2_lag24
  ) %>%
  drop_na()

formula_lag_base <- episodio ~
  sector_E +
  ns(WSR, 3) +
  Hora_sin + Hora_cos +
  Mes_sin + Mes_cos

formula_lag_completa <- update(
  formula_lag_base,
  . ~ . +
    SO2_lag1 + SO2_lag2 + SO2_lag3 +
    SO2_lag6 + SO2_lag12 + SO2_lag24
)

mod_lag_base <- glm(
  formula_lag_base,
  data = d_lags,
  family = binomial
)

mod_lag_completo <- glm(
  formula_lag_completa,
  data = d_lags,
  family = binomial
)
```

## 8.1 Selección BIC de los rezagos

```{r}
# Para continuidad con el análisis previo:
formula_lag_minima <- formula_lag_base

mod_lag_bic <- step(
  mod_lag_completo,
  scope = list(
    lower = formula_lag_minima,
    upper = formula_lag_completa
  ),
  direction = "backward",
  k = log(nobs(mod_lag_completo)),
  trace = 0
)

cat("Fórmula temporal BIC:\n")
print(formula(mod_lag_bic))

cat("\nLRT: sin lags vs con lags seleccionados\n")
print(
  anova(
    mod_lag_base,
    mod_lag_bic,
    test = "Chisq"
  )
)
```

## 8.2 ¿Sobrevive el sector Este?

```{r}
print(
  tidy(mod_lag_bic) %>%
    filter(term == "sector_EEste") %>%
    mutate(
      OR = exp(estimate),
      IC_inf = exp(estimate - 1.96 * std.error),
      IC_sup = exp(estimate + 1.96 * std.error)
    ) %>%
    select(term, estimate, OR, IC_inf, IC_sup, p.value)
)
```

# 9. MODELO INTEGRADO NUEVO: meteorología + memoria temporal + dirección

Esta es la pieza que une directamente ambos trabajos.

Se construye sobre **la misma muestra** para que AIC, BIC y las pruebas de razón de verosimilitud sean comparables.

La especificación confirmatoria combina:

- sector Este/Resto;
- meteorología retenida en el trabajo meteorológico: WSR, TOUT, RH, PRS y SR;
- hora y mes cíclicos;
- rezagos seleccionados en el trabajo temporal: 1, 2, 12 y 24 horas.

RAINF no se fuerza porque en la selección meteorológica previa no fue retenida.

```{r}
d_integrado <- se3_grid %>%
  select(
    fecha, Año, dia, episodio, sector_E,
    WSR, TOUT, RH, PRS, SR,
    Hora_sin, Hora_cos, Mes_sin, Mes_cos,
    SO2_lag1, SO2_lag2, SO2_lag12, SO2_lag24
  ) %>%
  drop_na() %>%
  mutate(
    sector_E = factor(sector_E, levels = c("Resto", "Este"))
  )

d_int_tr <- d_integrado %>% filter(Año <= 2024)
d_int_te <- d_integrado %>% filter(Año == 2025)

cat("Muestra integrada total:", nrow(d_integrado), "\n")
cat("Train 2022-2024:", nrow(d_int_tr), "\n")
cat("Test 2025:", nrow(d_int_te), "\n")
```

## 9.1 Cuatro modelos anidados sobre exactamente las mismas filas

```{r}
f_base_int <- episodio ~
  sector_E +
  ns(WSR, 3) +
  Hora_sin + Hora_cos +
  Mes_sin + Mes_cos

f_meteo_int <- episodio ~
  sector_E +
  ns(WSR, 3) +
  ns(TOUT, 3) +
  ns(RH, 3) +
  ns(PRS, 3) +
  ns(SR, 3) +
  Hora_sin + Hora_cos +
  Mes_sin + Mes_cos

f_lags_int <- episodio ~
  sector_E +
  ns(WSR, 3) +
  Hora_sin + Hora_cos +
  Mes_sin + Mes_cos +
  SO2_lag1 + SO2_lag2 + SO2_lag12 + SO2_lag24

f_full_int <- episodio ~
  sector_E +
  ns(WSR, 3) +
  ns(TOUT, 3) +
  ns(RH, 3) +
  ns(PRS, 3) +
  ns(SR, 3) +
  Hora_sin + Hora_cos +
  Mes_sin + Mes_cos +
  SO2_lag1 + SO2_lag2 + SO2_lag12 + SO2_lag24

m_base_int_tr <- glm(f_base_int, data = d_int_tr, family = binomial)
m_meteo_int_tr <- glm(f_meteo_int, data = d_int_tr, family = binomial)
m_lags_int_tr <- glm(f_lags_int, data = d_int_tr, family = binomial)
m_full_int_tr <- glm(f_full_int, data = d_int_tr, family = binomial)

comparacion_integrada_train <- tibble(
  Modelo = c(
    "Base",
    "Meteorología ampliada",
    "Lags SO2",
    "Meteorología + lags"
  ),
  AIC = c(
    AIC(m_base_int_tr),
    AIC(m_meteo_int_tr),
    AIC(m_lags_int_tr),
    AIC(m_full_int_tr)
  ),
  BIC = c(
    BIC(m_base_int_tr),
    BIC(m_meteo_int_tr),
    BIC(m_lags_int_tr),
    BIC(m_full_int_tr)
  )
) %>%
  mutate(across(c(AIC, BIC), ~ round(.x, 1)))

print(comparacion_integrada_train)
```

## 9.2 Pruebas que demuestran complementariedad

### ¿Los rezagos aportan después de controlar meteorología?

```{r}
cat("=== LRT: meteorología vs meteorología + lags ===\n")
print(
  anova(
    m_meteo_int_tr,
    m_full_int_tr,
    test = "Chisq"
  )
)
```

### ¿La meteorología adicional aporta después de controlar la memoria del SO₂?

```{r}
cat("=== LRT: lags vs meteorología + lags ===\n")
print(
  anova(
    m_lags_int_tr,
    m_full_int_tr,
    test = "Chisq"
  )
)
```

### ¿El sector Este sigue aportando después de controlar AMBAS cosas?

```{r}
m_full_sin_sector_tr <- update(
  m_full_int_tr,
  . ~ . - sector_E
)

cat("=== LRT: modelo integrado con vs sin sector Este ===\n")
print(
  anova(
    m_full_sin_sector_tr,
    m_full_int_tr,
    test = "Chisq"
  )
)
```

**Esta es la prueba central del modelo integrado.** Si el contraste es significativo, el sector Este aporta información adicional incluso después de controlar simultáneamente por meteorología y memoria temporal del SO₂.

# 10. OR del sector Este con inferencia robusta agrupada por día

Se reajusta el modelo integrado sobre toda la muestra disponible para estimar la asociación final, y se recalcula la incertidumbre agrupando las observaciones por día.

```{r}
m_full_int <- glm(
  f_full_int,
  data = d_integrado,
  family = binomial
)

V_full_rob <- vcovCL(
  m_full_int,
  cluster = ~ dia
)

rob_full <- coeftest(
  m_full_int,
  vcov. = V_full_rob
)

b_E <- rob_full["sector_EEste", "Estimate"]
se_E <- rob_full["sector_EEste", "Std. Error"]

resultado_sector_integrado <- tibble(
  beta = b_E,
  OR = exp(b_E),
  IC_inf = exp(b_E - 1.96 * se_E),
  IC_sup = exp(b_E + 1.96 * se_E),
  p_robusto = rob_full["sector_EEste", "Pr(>|z|)"]
)

print(
  resultado_sector_integrado %>%
    mutate(
      across(c(beta, OR, IC_inf, IC_sup), ~ round(.x, 3)),
      p_robusto = signif(p_robusto, 3)
    )
)
```

# 11. Validación fuera de muestra 2025: comparación justa

Los cuatro modelos se entrenan con 2022–2024 y se evalúan sobre **las mismas observaciones de 2025**.

```{r}
pred_base <- predict(
  m_base_int_tr,
  newdata = d_int_te,
  type = "response"
)

pred_meteo <- predict(
  m_meteo_int_tr,
  newdata = d_int_te,
  type = "response"
)

pred_lags <- predict(
  m_lags_int_tr,
  newdata = d_int_te,
  type = "response"
)

pred_full <- predict(
  m_full_int_tr,
  newdata = d_int_te,
  type = "response"
)

metricas_oos <- function(y, p, nombre) {
  tibble(
    Modelo = nombre,
    AUC_2025 = as.numeric(auc(roc(y, p, quiet = TRUE))),
    Brier_2025 = mean((p - y)^2)
  )
}

validacion_integrada_2025 <- bind_rows(
  metricas_oos(d_int_te$episodio, pred_base, "Base"),
  metricas_oos(d_int_te$episodio, pred_meteo, "Meteorología"),
  metricas_oos(d_int_te$episodio, pred_lags, "Lags"),
  metricas_oos(d_int_te$episodio, pred_full, "Meteorología + lags")
) %>%
  mutate(
    AUC_2025 = round(AUC_2025, 3),
    Brier_2025 = round(Brier_2025, 4)
  )

print(validacion_integrada_2025)
```

## 11.1 Sensibilidad y especificidad con corte definido en entrenamiento

```{r}
corte_train <- mean(d_int_tr$episodio)

metricas_clasificacion <- function(y, p, corte, nombre) {

  tab <- table(
    Predicho = p > corte,
    Real = y
  )

  # asegurar matriz 2 x 2
  if (!all(c("FALSE", "TRUE") %in% rownames(tab)) ||
      !all(c("0", "1") %in% colnames(tab))) {
    return(
      tibble(
        Modelo = nombre,
        Sensibilidad = NA_real_,
        Especificidad = NA_real_
      )
    )
  }

  tibble(
    Modelo = nombre,
    Sensibilidad = tab["TRUE", "1"] / sum(tab[, "1"]),
    Especificidad = tab["FALSE", "0"] / sum(tab[, "0"])
  )
}

clasificacion_2025 <- bind_rows(
  metricas_clasificacion(
    d_int_te$episodio, pred_base, corte_train, "Base"
  ),
  metricas_clasificacion(
    d_int_te$episodio, pred_meteo, corte_train, "Meteorología"
  ),
  metricas_clasificacion(
    d_int_te$episodio, pred_lags, corte_train, "Lags"
  ),
  metricas_clasificacion(
    d_int_te$episodio, pred_full, corte_train, "Meteorología + lags"
  )
) %>%
  mutate(
    Sensibilidad = round(Sensibilidad, 3),
    Especificidad = round(Especificidad, 3)
  )

print(clasificacion_2025)
```

# 12. ¿Queda autocorrelación después del modelo integrado?

```{r}
acf_integrado <- acf_residuo_real(
  m_full_int,
  d_integrado,
  "Modelo integrado"
) %>%
  mutate(
    Autocorrelacion = round(Autocorrelacion, 3)
  )

print(acf_integrado, n = Inf)
```

La comparación útil es:

- autocorrelación residual del modelo base;
- autocorrelación residual del modelo meteorológico;
- autocorrelación residual del modelo integrado.

Una reducción clara en los primeros rezagos apoyaría que el modelo integrado captura mejor la dependencia temporal.

# 13. Importancia incremental de los bloques

Este análisis cuantifica cuánto empeora el modelo cuando se elimina cada bloque, manteniendo los demás.

```{r}
m_int_sin_sector <- update(
  m_full_int,
  . ~ . - sector_E
)

m_int_sin_meteo_extra <- update(
  m_full_int,
  . ~ . -
    ns(TOUT, 3) -
    ns(RH, 3) -
    ns(PRS, 3) -
    ns(SR, 3)
)

m_int_sin_lags <- update(
  m_full_int,
  . ~ . -
    SO2_lag1 -
    SO2_lag2 -
    SO2_lag12 -
    SO2_lag24
)

m_int_sin_tiempo <- update(
  m_full_int,
  . ~ . -
    Hora_sin - Hora_cos -
    Mes_sin - Mes_cos
)

comparar_bloque <- function(modelo_reducido, modelo_completo, nombre) {

  chi2 <- modelo_reducido$deviance - modelo_completo$deviance
  gl <- modelo_reducido$df.residual - modelo_completo$df.residual

  tibble(
    Bloque = nombre,
    Delta_deviance = chi2,
    gl = gl,
    p = pchisq(chi2, gl, lower.tail = FALSE)
  )
}

importancia_bloques_integrada <- bind_rows(
  comparar_bloque(
    m_int_sin_sector,
    m_full_int,
    "Sector Este/Resto"
  ),
  comparar_bloque(
    m_int_sin_meteo_extra,
    m_full_int,
    "Meteorología adicional: TOUT + RH + PRS + SR"
  ),
  comparar_bloque(
    m_int_sin_lags,
    m_full_int,
    "Memoria temporal: lags SO2"
  ),
  comparar_bloque(
    m_int_sin_tiempo,
    m_full_int,
    "Ciclicidad: hora + mes"
  )
) %>%
  arrange(desc(Delta_deviance)) %>%
  mutate(
    Delta_deviance = round(Delta_deviance, 1),
    p = signif(p, 3)
  )

print(importancia_bloques_integrada)
```

# 14. Sensibilidad al umbral de episodio

Esta verificación comprueba que la conclusión direccional no dependa exclusivamente de haber elegido P95.

```{r}
sensibilidad_umbral <- map_dfr(
  c(0.90, 0.95, 0.99),
  function(q) {

    u <- quantile(datos$SO2, q, na.rm = TRUE)

    map_dfr(
      levels(datos$Estacion),
      function(est) {

        d <- datos %>%
          filter(Estacion == est) %>%
          mutate(
            y = as.integer(SO2 > u)
          ) %>%
          drop_na(
            y, sector_E, WSR,
            Hora_sin, Hora_cos,
            Mes_sin, Mes_cos
          )

        if (sum(d$y) < 30) {
          return(
            tibble(
              Estacion = est,
              OR = NA_real_,
              IC_inf = NA_real_,
              IC_sup = NA_real_
            )
          )
        }

        m <- glm(
          y ~
            sector_E +
            ns(WSR, 3) +
            Hora_sin + Hora_cos +
            Mes_sin + Mes_cos,
          data = d,
          family = binomial
        )

        co <- tidy(m) %>%
          filter(term == "sector_EEste")

        tibble(
          Estacion = est,
          OR = exp(co$estimate),
          IC_inf = exp(co$estimate - 1.96 * co$std.error),
          IC_sup = exp(co$estimate + 1.96 * co$std.error)
        )
      }
    ) %>%
      mutate(
        Percentil = paste0("P", 100 * q),
        Umbral_ppb = u,
        .before = 1
      )
  }
)

print(
  sensibilidad_umbral %>%
    mutate(
      across(c(Umbral_ppb, OR, IC_inf, IC_sup), ~ round(.x, 2))
    ),
  n = Inf
)
```

# 15. Falsación multi-contaminante

La lógica es comprobar si el patrón del sector Este es específico de SO₂ o aparece de la misma manera en otros contaminantes.

```{r}
or_este_contaminante <- function(df, var) {

  d <- df %>%
    filter(!is.na(.data[[var]])) %>%
    mutate(
      y = as.integer(
        .data[[var]] >
          quantile(.data[[var]], 0.95, na.rm = TRUE)
      )
    ) %>%
    drop_na(
      y, sector_E, WSR,
      Hora_sin, Hora_cos,
      Mes_sin, Mes_cos
    )

  if (sum(d$y) < 30) {
    return(
      tibble(
        n = nrow(d),
        eventos = sum(d$y),
        OR = NA_real_,
        IC_inf = NA_real_,
        IC_sup = NA_real_
      )
    )
  }

  m <- glm(
    y ~
      sector_E +
      ns(WSR, 3) +
      Hora_sin + Hora_cos +
      Mes_sin + Mes_cos,
    data = d,
    family = binomial
  )

  co <- tidy(m) %>%
    filter(term == "sector_EEste")

  tibble(
    n = nrow(d),
    eventos = sum(d$y),
    OR = exp(co$estimate),
    IC_inf = exp(co$estimate - 1.96 * co$std.error),
    IC_sup = exp(co$estimate + 1.96 * co$std.error)
  )
}

falsacion_multicontaminante <- map_dfr(
  c("SO2", "NOX", "NO", "CO", "PM10", "PM2.5", "O3"),
  function(v) {
    or_este_contaminante(
      filter(datos, Estacion == "SE3"),
      v
    ) %>%
      mutate(Contaminante = v, .before = 1)
  }
) %>%
  mutate(
    across(c(OR, IC_inf, IC_sup), ~ round(.x, 2))
  )

print(falsacion_multicontaminante)
```

# 16. Verificación independiente CBPF

Este bloque es opcional. Solo se ejecuta si `openair` está instalado.

```{r}
if (requireNamespace("openair", quietly = TRUE)) {

  d_oa <- datos %>%
    rename(
      date = fecha,
      ws = WSR,
      wd = WDR
    )

  pct_eq <- datos %>%
    group_by(Estacion) %>%
    summarise(
      p = 100 * mean(SO2 <= umbral_ep, na.rm = TRUE),
      .groups = "drop"
    )

  for (est in c("SE3", "SE2", "NE")) {

    p_est <- pct_eq$p[pct_eq$Estacion == est]

    print(
      openair::polarPlot(
        filter(d_oa, Estacion == est),
        pollutant = "SO2",
        statistic = "cpf",
        percentile = p_est,
        main = paste0(
          "CBPF SO2 — ", est,
          " | umbral ", round(umbral_ep, 1), " ppb"
        ),
        key.title = "Probabilidad"
      )
    )
  }
}
```

# 17. Duración de episodios

La duración ayuda a explicar por qué un promedio móvil de 24 horas puede amortiguar eventos agudos cortos.

```{r}
d_se3_ep <- datos %>%
  filter(Estacion == "SE3") %>%
  arrange(fecha) %>%
  mutate(
    salto_h = as.numeric(
      difftime(fecha, lag(fecha), units = "hours")
    ),
    nuevo_bloque =
      is.na(salto_h) |
      salto_h != 1 |
      episodio != lag(episodio),
    bloque_id = cumsum(nuevo_bloque)
  )

rachas <- d_se3_ep %>%
  filter(episodio == 1) %>%
  group_by(bloque_id) %>%
  summarise(
    duracion_h = n(),
    inicio = min(fecha),
    .groups = "drop"
  )

cat("Número de rachas:", nrow(rachas), "\n")
cat("Duración mediana:", median(rachas$duracion_h), "h\n")
print(
  quantile(
    rachas$duracion_h,
    c(0.50, 0.75, 0.90, 0.95, 0.99)
  )
)
```

# 18. Punto ciego de promedios móviles de 24 horas

Este bloque documenta por qué episodios horarios pueden no traducirse en categorías altas cuando se utiliza una ventana de promediación de 24 horas.

```{r}
if (requireNamespace("zoo", quietly = TRUE)) {

  base_movil <- datos %>%
    select(Estacion, fecha, SO2) %>%
    arrange(Estacion, fecha) %>%
    group_by(Estacion) %>%
    complete(
      fecha = seq(
        min(fecha),
        max(fecha),
        by = "hour"
      )
    ) %>%
    mutate(
      suma_24 = zoo::rollsumr(
        coalesce(SO2, 0),
        k = 24,
        fill = NA
      ),
      val_24 = zoo::rollsumr(
        !is.na(SO2),
        k = 24,
        fill = NA
      ),
      so2_mm24 = if_else(
        val_24 >= 18,
        suma_24 / val_24,
        NA_real_
      )
    ) %>%
    ungroup()

  resumen_24h <- base_movil %>%
    filter(!is.na(so2_mm24)) %>%
    group_by(Estacion) %>%
    summarise(
      n = n(),
      max_mm24 = max(so2_mm24),
      p99_mm24 = quantile(so2_mm24, 0.99),
      .groups = "drop"
    ) %>%
    mutate(
      across(c(max_mm24, p99_mm24), ~ round(.x, 2))
    )

  print(resumen_24h)
}
```

# 19. Matriz de sustento del proyecto

Esta tabla resume qué pregunta responde cada bloque. No sustituye la interpretación de los resultados; sirve como mapa de defensa.

```{r}
matriz_sustento <- tribble(
  ~Pregunta, ~Metodo, ~Que_comprueba,
  "¿Existe patrón direccional?",
  "Logística de 16 rumbos",
  "La probabilidad de episodio cambia según rumbo controlando WSR, hora y mes.",

  "¿El patrón espacial es igual en todas las estaciones?",
  "Modelo conjunto flexible + interacción Estación × sector",
  "Permite que dirección, WSR y ciclos temporales tengan efectos distintos por estación.",

  "¿La dirección sobrevive a otros factores meteorológicos?",
  "Modelo meteorológico ampliado + AIC/BIC + LRT",
  "Evalúa dirección controlando TOUT, RH, PRS, SR, WSR y precipitación candidata.",

  "¿La meteorología elimina la memoria temporal?",
  "Autocorrelación de residuos",
  "Determina si todavía existe dependencia entre horas consecutivas.",

  "¿El patrón direccional es solo persistencia del SO2?",
  "Regresión logística con rezagos",
  "Controla explícitamente la concentración de SO2 de horas anteriores.",

  "¿Meteorología y memoria temporal son complementarias?",
  "Modelo integrado",
  "Compara bloques sobre la misma muestra y prueba cada contribución condicional a las demás.",

  "¿La inferencia depende de asumir independencia horaria?",
  "Errores estándar robustos agrupados por día",
  "Corrige la incertidumbre ante dependencia dentro del día.",

  "¿Generaliza a datos futuros?",
  "Entrenamiento 2022-2024 / prueba 2025",
  "Evalúa AUC y Brier fuera de muestra.",

  "¿Depende del umbral P95?",
  "Sensibilidad P90/P95/P99",
  "Verifica estabilidad ante distintos niveles de severidad.",

  "¿Es un patrón general de contaminación?",
  "Falsación multi-contaminante + CBPF",
  "Contrasta SO2 contra otros contaminantes y con una técnica direccional independiente.",

  "¿Por qué los picos pueden quedar ocultos en métricas agregadas?",
  "Duración de rachas + promedio móvil 24 h",
  "Relaciona episodios cortos con amortiguación por ventanas de 24 horas."
)

print(matriz_sustento, n = Inf)
```

# 20. Resumen automático del modelo integrado

```{r}
resumen_final_integrado <- list(
  comparacion_train = comparacion_integrada_train,
  validacion_2025 = validacion_integrada_2025,
  clasificacion_2025 = clasificacion_2025,
  sector_este_robusto = resultado_sector_integrado,
  importancia_bloques = importancia_bloques_integrada,
  acf_integrado = acf_integrado
)

print(resumen_final_integrado)
```

# 21. Guardado reproducible

```{r}
saveRDS(
  list(
    datos = datos,
    mod_dir_16 = mod_dir_16,
    mod_conjunto_flexible = mod_conjunto_flexible,
    mod_met_bic_tr = mod_met_bic_tr,
    mod_met_final = mod_met_final,
    mod_lag_bic = mod_lag_bic,
    m_full_int = m_full_int,
    V_full_rob = V_full_rob,
    validacion_integrada_2025 = validacion_integrada_2025,
    clasificacion_2025 = clasificacion_2025,
    importancia_bloques_integrada = importancia_bloques_integrada,
    sensibilidad_umbral = sensibilidad_umbral,
    falsacion_multicontaminante = falsacion_multicontaminante,
    matriz_sustento = matriz_sustento
  ),
  "objetos_SIMA_modelo_integrado.rds"
)

cat("Objetos integrados guardados en objetos_SIMA_modelo_integrado.rds\n")
```

# 22. Interpretación para defensa

La secuencia correcta para defender el proyecto es:

1. **Primero se identificó el patrón direccional** sin imponer de antemano cuál rumbo debía ser el relevante.
2. **Después se verificó espacialmente** que la relación no debía forzarse a ser idéntica en todas las estaciones.
3. **Se añadieron controles meteorológicos** para descartar que la asociación direccional fuera simplemente una consecuencia de temperatura, humedad, presión, radiación o velocidad del viento.
4. **El diagnóstico residual mostró que la meteorología no sustituye la memoria temporal**, por lo que se incorporaron rezagos del propio SO₂.
5. **El modelo integrado prueba simultáneamente ambas explicaciones alternativas**: condiciones meteorológicas y persistencia del contaminante.
6. **El efecto del sector Este debe interpretarse con errores estándar robustos por día** y comprobarse fuera de muestra en 2025.
7. Las pruebas de sensibilidad, falsación multi-contaminante y CBPF funcionan como evidencia independiente adicional.

La conclusión debe mantenerse en términos de **asociación**. Una persistencia del efecto direccional después de todos estos controles fortalece la hipótesis espacial del proyecto, pero no sustituye una atribución causal formal de fuente.

```{r}
library(dplyr)
library(ggplot2)

calibracion <- tibble(
  y_obs = m_full_int_tr$y,
  p_pred = fitted(m_full_int_tr)
) %>%
  mutate(decil = ntile(p_pred, 10)) %>%
  group_by(decil) %>%
  summarise(
    n = n(),
    p_promedio_predicho = mean(p_pred),
    prop_observada = mean(y_obs),
    .groups = "drop"
  ) %>%
  mutate(
    diferencia_pp = round(100 * (prop_observada - p_promedio_predicho), 2)
  )

print(calibracion)

ggplot(calibracion, aes(x = p_promedio_predicho, y = prop_observada)) +
  geom_point(size = 2) +
  geom_line() +
  geom_abline(intercept = 0, slope = 1, linetype = "dashed", color = "gray50") +
  labs(
    x = "Probabilidad promedio predicha (por decil)",
    y = "Proporción observada de episodios",
    title = "Calibración del modelo integrado por deciles de riesgo"
  ) +
  theme_minimal()
```
La prueba de Hosmer-Lemeshow resultó significativa (p<0.05), resultado esperable dado el tamaño de muestra, ya que esta prueba es conocida por rechazar la hipótesis de buen ajuste incluso ante desviaciones triviales cuando N es grande. Al examinar la calibración por deciles de riesgo, las diferencias entre probabilidad predicha y proporción observada se mantuvieron por debajo de 3.5 puntos porcentuales en todos los casos, con la mayor desviación en el noveno decil (predicho 18.5%, observado 22.0%). El modelo tiende a subestimar ligeramente el riesgo en las categorías de riesgo medio-alto y recupera buena precisión en el decil de mayor riesgo, lo cual es relevante para su uso como herramienta de alerta temprana.
